臺灣高等法院臺南分院民事判決　　94年度上字第172號
上　訴　人　乙○○
訴訟代理人　方文賢　律師
複　代理人　楊淑惠　律師
上　訴　人　陽信商業銀行股份有限公司台南分公司
法定代理人　甲○○
訴訟代理人　陳文忠　律師
　　　　　　蔡青芬　律師
上列當事人間請求清償債務事件，兩造對於中華民國94年7月22
日臺灣臺南地方法院93年度訴字第1366號第一審判決提起上訴，
本院於96年8月28日言詞辯論終結，判決如下：
    主      文
原判決關於命上訴人陽信商業銀行股份有限公司台南分公司應向
上訴人乙○○給付部分，及該部分假執行聲請，暨訴訟費用之裁
判均廢棄。
上開廢棄部分，上訴人乙○○在第一審之訴及其假執行之聲請均
駁回。
上訴人乙○○之上訴駁回。
第一、二審訴訟費用由上訴人乙○○負擔。
    事實及理由
一、按當事人之法定代理人其代理權消滅者，應由有代理權之法
    定代理人承受訴訟，此觀民事訴訟法第170條規定自明。又
    所謂承受訴訟之聲請，並無一定之用語，苟依書狀意旨，及
    承受義務人以該書狀或委任訴訟代理人所為之訴訟行為，足
    認其係出於承受訴訟之意思者，即應認為已為合法之承受訴
    訟之聲明（參照最高法院77年度台上772號、90年度台上288
    號判決意旨）。本件上訴人陽信商業銀行股份有限公司台南
    分公司（下稱陽信銀行台南分公司）之法定代理人於第二審
    上訴程序中已由曹峻榮變更為甲○○，有上訴人陽信銀行台
    南分公司提出之94年9月5日民事上訴狀、民事聲明承受訴訟
    狀、上訴人陽信銀行台南分公司變更登記表各1份附於本院
    (一)卷6至10頁可稽，本件上訴人陽信銀行台南分公司之法定
    代理人甲○○依法已有承受訴訟之意思，其承受亦屬有據，
    合先敘明。
二、上訴人乙○○（即原告）主張：訴外人楊進益、曾通行2人
    ，於民國（下同）82年間向橫利建設股份有限公司（下稱橫
    利公司）購買名為「後甲天地」即坐落台南市○○段900之1
    、901之1、848至853號（按嗣全部合併為同段848號）土地
    ，及其地上建物即台南市○○路621巷45弄18號、18號2樓之
    1（以上2房地由楊進益所購）、18號4樓之2（由曾通行所購
    ）（下稱系爭房地），尚有價款未付清。因於84年5月15日
    間，橫利公司為營運需資金，以所有名下建物（共18間，其
    中17間為橫利公司名義，一間為訴外人黃美桂名義）設定最
    高限額抵押權新台幣（下同）57,600,000元予保證責任台南
    市第五信用合作社（下稱台南市五信，現由上訴人陽信銀行
    台南分公司概括承受，最高限額抵押權57,600,000元於84年
    5月19日完成登記），欲向台南市五信貸款，然台南市五信
    遲未撥款，且因橫利公司無力購買地主陳金堆、吳美雲之基
    地持分（詳後述），因而與訴外人楊進益、曾通行等暨其他
    承購戶發生履約糾紛。嗣於86年10月3日台南市五信竟出面
    向訴外人楊進益、曾通行等承購戶18戶宣稱：伊就橫利公司
    前揭建物有本金最高限額抵押權，只要承購戶向其繳付尾款
    或配合設定抵押撥付款項，該承購戶建物上之抵押權即可予
    以塗銷，伊並保證房地產權清楚，若再有權利受損之情形，
    即由其負責賠償等語，訴外人楊進益、曾通行等2人即於簽
    約後，即依該協議，分別向台南市五信各繳付581,250元、1
    ,000,000元之款項。惟橫利公司因積欠上訴人乙○○款項，
    早於85年8月31日間將其對「後甲天地」承購戶未繳清之房
    屋尾款債權及相關權利，全部讓渡予上訴人乙○○，是上訴
    人乙○○自得依法向訴外人楊進益等承購戶請求給付前揭房
    屋尾款，乃已分別以信函通知訴外人楊進益、曾通行2人上
    開債權讓與情事並限期催告應繳付房屋尾款，該些房屋自有
    權益瑕疵；且因訴外人楊進益、曾通行之房屋所使用之基地
    ，在當時移轉登記後，有未達其基地應有部分配分之情事，
    亦屬不當得利，須對上訴人乙○○繳付其基地不足額部分之
    相當於租金之款項，是基地部分亦非產權清楚，致訴外人楊
    進益、曾通行等2人不得已只好自行買受其餘基地應有配分
    ，而均已於93年3月間將其等對於上訴人陽信銀行台南分公
    司因本件情事所生之請求權讓與上訴人乙○○（見原審卷80
    、81頁），其中楊進益部分為1,684,570元【基地應有部分
    配分不足1,103,320元（其中含楊進益向上訴人乙○○買受
    基地不足額之應有配分土地價款1,077,352元，及應給付上
    訴人乙○○其基地不足額部分之相當於租金之不當得利即本
    院88年度上易字第80號民事判決應給付之25,968元）+房屋
    尾款581,250元=1,684,570元】，曾通行部分為1,416,716元
    【基地應有部分配分不足416,716元（其中含曾通行向上訴
    人乙○○買受基地不足額之應有配分土地價款403,729元，
    及應給付上訴人乙○○其基地不足額部分之相當於租金之不
    當得利即本院88年度上易字第80號民事判決應給付之12,987
    元）+房屋尾款1,000,000元=1,416,716元】，兩者合計為3,
    101,286元（詳如原審卷218頁、本院(一)卷96頁上訴人乙○○
    受讓債權明細表）。台南市五信未依協議書為完全給付，即
    房屋仍有遭追索價款之不利益，亦未將基地產權處理完備，
    皆已讓訴外人楊進益、曾通行等承購戶肇生產權不清、權利
    受損之情事，因之，依上開協議書所載，訴外人楊進益、曾
    通行等人自得就其損害向台南市五信請求賠償。而上訴人乙
    ○○既已受讓訴外人楊進益、曾通行上開對上訴人陽信銀行
    台南分公司之債權，且台南市五信既已由上訴人陽信銀行台
    南分公司概括承受，上訴人乙○○自得依民法第227條不完
    全給付向上訴人陽信銀行台南分公司請求給付。退言之，台
    南市五信就其原抵押權，因未實際放款予橫利公司，依法乃
    應予以塗銷，不得據以主張任何權利，卻要求承購戶繳交房
    屋尾款，依民法第246條第1項前段、第24 7條第1項，即台
    南市五信對原抵押權之塗銷屬「自始客觀給付不能之情形，
    故該協議自屬無效。故訴外人楊進益、曾通行所繳付予台南
    市五信之尾款，已欠缺給付之原因，台南市五信就該些款項
    之取得（共計1,581,250元），乃屬不當得利，自應返還。
    上訴人乙○○既已受讓楊進益、曾通行對上訴人陽信銀行台
    南分公司因本件情事所生之債權，自亦得依法向上訴人陽信
    銀行台南分公司請求給付，請求上訴人陽信銀行台南分公司
    給付3,101,286元，及自93年3月5日起（按上訴人乙○○於9
    3年3月4日將基地不足應有部分之所有權移轉登記予訴外人
    楊進益、曾通行，故以93年3月4日之翌日起算）至清償日止
    ，依年息百分之5計算之利息，並願供擔保請准宣告假執行
    。原審僅判命「上訴人陽信銀行台南分公司應給付上訴人乙
    ○○1,581,250元，及自93年10月27日起至清償日止，按年
    息百分之五計算之利息。」，並就該部分准予假執行之聲請
    ，而駁回上訴人乙○○其餘之請求，自有未合。兩造各自就
    其敗訴部分提起上訴，上訴人乙○○上訴之聲明：(1)原判決
    不利於上訴人乙○○部分廢棄。(2)上開廢棄部分，上訴人陽
    信銀行台南分公司應再給付上訴人乙○○1,520,036元及自9
    3年10月27日起至清償日止依年息百分之5計算之利息。(3)願
    供擔保請宣告准為假執行。(4)訴訟費用由上訴人陽信銀行台
    南分公司負擔。
    並補稱：
  (一)、就系爭86年10月3日協議書係屬「無效」一節，上訴人乙
      ○○乃可認同，惟原判決疏未審酌：本件除訴外人楊進益
      、曾通行二人應繳付上訴人乙○○之房屋價款為上訴人陽
      信銀行台南分公司不當取得外，實尚有該二人應繳付上訴
      人乙○○之土地價款亦遭上訴人陽信銀行台南分公司不當
      取得之情事。是原判決就此有所疏漏，應有不當，茲分述
      如下：
    1.系爭建物之坐落基地（按原為台南市○○段第900之1、90
      1之1、848至853號，嗣合併為同段第848號），原為訴外
      人葉曉芳（應有部分1/2）、曾陳對雲（應有部分1/2）所
      共有；於81年8月6日葉曉芳將其土地應有部分出售予訴外
      人陳金堆、吳美雲（各取得應有部分1/4），嗣上開土地
      所有權人與橫利公司合建「後甲天地」集合住宅計46間【
      參見原判決書第16頁：兩造不爭之事實(一)】，依土地平均
      使用之原則，陳金堆、吳美雲（土地應有部分1/2）與曾
      陳對雲（土地應有部分1/2），應將其持有之土地，各分
      配給23間建物使用。
    2.橫利公司提供18間房屋於84年5月予台南市五信設定本金
      最高限額57,600,000元之抵押權後，台南市五信未依約放
      款予橫利公司【參見原判決書16頁：兩造不爭之事實(三)】
      ，嗣橫利公司將前開建物移轉登記予訴外人楊進益等18人
      後，訴外人陳金堆、吳美雲所持有1/2基地，因遭法院查
      封拍賣（原審88年度執字第5596號），並由上訴人乙○○
      於85年6月承受【參見原判決書16頁兩造不爭之事實(二)】
      ，台南市五信即以抵押權人之身分協調曾陳對雲提出產權
      登記文件（參見協議書第三條所示），台南市五信即運作
      將曾陳對雲應有部分1/2之基地分配給24間建物使用（其
      中18戶有簽訂協議書、6戶未簽訂協議書）（參見原審卷
      附「後甲天地承購戶使用持分土地明細表」），由於曾陳
      對雲所持有土地之應有部分（1/2）僅應配分23間建物，
      台南市五信卻要多分配給1間建物使用，即以不法方式短
      少給與部分建物應配分之基地應有部分，如：以立可白塗
      改協議書附件之土地持分表中訴外人曾通行之土地應有部
      分（此經原審勘驗屬實，曾通行之建物原應配分應有部分
      515/20000，改為423/20000）；而楊進益之建物原應配分
      土地之應有部分為「497/20000」，卻僅配分「313/20000
      」；無簽訂協議書之承購戶王楠宏之建物原應配分應有部
      分「378/20000」，亦只配分「203/20000」…等（參見本
      院88年度上易字第80號民事判決之附表），而以此手法，
      順利向24戶承購戶收取房地尾款。按承購戶如使用到上訴
      人乙○○之土地，其該部分之土地尾款乃應由上訴人乙○
      ○收取，惟上訴人陽信銀行台南分公司竟詭以『縮水』配
      分部分承購戶之土地應有部分數額，而不法多收1間建物
      之土地尾款，其有不當，至為灼然。
    3.上訴人陽信銀行台南分公司（即台南市五信）與承購戶簽
      訂系爭協議書之前，曾指派其「中華分社」經理郭義豐多
      次與承購戶開會協商，並依據各承購戶所提出之買賣合約
      書、橫利公司製作之土地持分明細表及建物登記謄本等資
      料，先行製作一份明細表（見本院(一)卷46頁），交由承購
      戶傳閱認可後，再繕打成系爭協議書之附件，此由該明細
      表與協議書附件「土地持分表」欄之記載內容為對照，訴
      外人張耀中等13人應持分土地額記載前後均相同，而曾通
      行、楊進益等2人，則分別由原明細表記載的「515」與「
      497」，更改為「423」與「313」，即足明瞭。由上可明
      ，上訴人陽信銀行台南分公司（即台南市五信）係故將曾
      通行等人應配分土地應有部分予以「縮水」，而挪出供為
      多出其收土地尾款之1間建物使用，至為灼然。
    4.就上開情事以言，上訴人陽信銀行台南分公司（即台南市
      五信）所為已違誠信原則，顯屬非是，而訴外人曾通行、
      楊進益等2人就其土地尾款，乃亦誤多付予上訴人陽信銀
      行台南分公司【即曾通行、楊進益2人以為已繳完全部土
      地價款，擁有房屋應配分之土地，然實際上其等房屋基地
      配分仍有不足，而該不足部分則應向上訴人乙○○買受，
      卻受欺誤付予被上訴人陽信銀行台南分公司（即台南市五
      信），而遭不當取得】，既系爭協議書為無效，該不足部
      分土地價款之給付，已欠缺給付之原因，上訴人陽信銀行
      台南分公司就不當多取之土地價款（曾通行、楊進益2人
      共計1,481,081元，參見上訴人乙○○所呈原審卷附「原
      告受讓債權明細表」編號1所示），乃屬不當得利，訴外
      人曾通行、楊進益等2人亦因之受有損害，上訴人乙○○
      已受讓該二人對上訴人陽信銀行台南分公司因本件情事所
      生之債權，自亦得依法向上訴人陽信銀行台南分公司請求
      給付。是乃應由本院另就此部分再判命上訴人陽信銀行台
      南分公司給付。
  (二)、退言之，若本院就系爭協議書其法律上效力認係屬「有效
      」，則上訴人乙○○援引在原審所提出之先位主張及理由
      ，並補述如下：
    1.楊進益、曾通行等人因與上訴人陽信銀行台南分公司（即
      台南市五信）已簽立系爭協議書，乃認上訴人陽信銀行台
      南分公司（即台南市五信）會依約保證其產權清楚及無損
      及權益之瑕疵負擔。惟訴外人楊進益、曾通行等人乃因其
      房屋基地之應有部分不足額，經上訴人乙○○提起返還不
      當得利之訴訟（嗣經本院88年度上易字第80號民事確定判
      決，認定確有不當使用上訴人乙○○之土地，乃應返還不
      當得利），因此，該二人於88年2月2日曾分別以「仁德後
      壁厝郵局第9號」及「台南虎尾寮郵局第52號」存證信函
      ，通知上訴人陽信銀行台南分公司（即台南市五信）應依
      承諾負起賠償責任，上訴人陽信銀行台南分公司（即台南
      市五信）初始未予回應，嗣經台灣日報記者丙○○出面協
      調，上訴人陽信銀行台南分公司（即台南市五信）之協理
      林昆定即邀集上訴人乙○○、訴外人楊進益、曾通行等人
      在台南市五信總社三樓會議室協議，並獲致：土地持分不
      足額問題，既已訴訟，法院只要認定曾通行、楊進益等2
      人確有土地持分額不足，並經判決確定，台南市五信自會
      負責賠償之承諾。而就此協議過程，乃有參與協調之證人
      丙○○為證。
    2.訴外人曾通行、楊進益等2人，係與上訴人陽信銀行台南
      分公司（即台南市五信）簽訂「86年10月3日協議書」後
      的87年3月30日始經上訴人陽信銀行台南分公司（即台南
      市五信）運作將曾陳對雲所持有土地應有部分（1/2）辦
      理產權移轉登記，此稽之原審卷附土地登記簿謄本所載甚
      明。是上訴人陽信銀行台南分公司所辯稱：「訴外人曾通
      行、楊進益2人是在81、82年間向橫利公司購買土地時即
      已存在買受不足額基地之事實，並非因可歸責於上訴人陽
      信銀行台南分公司之事由致其買受之基地不足，故其2人
      自行向上訴人乙○○買受不足額基地所給付款項，應由其
      2人自行負擔…。」云云，並非事實，亦與前揭橫利公司
      製作之土地持分明細表不符，實顯無理由。
    3.因之，依系爭協議書所定及上訴人陽信銀行台南分公司事
      後之承諾，上訴人陽信銀行台南分公司除原審所判決之應
      為給付外，依法尚應再給付上訴人乙○○1,520,036元。
  (三)、就上訴人陽信銀行台南分公司之主張，答辯以：
    1.按「除表現主文之訴訟標的外，法院於判決理由中就訴訟
      標的以外之重要爭點，本於當事人辯論之結果已為判斷時
      ，除顯然違背法令或當事人已提出新訴訟資料，足以推翻
      原判斷之情形外，於同一當事人就該重要爭點所提起之訴
      訟中，法院及當事人就該已經法院判斷之重要爭點法律關
      係，皆不得為任何相反之判斷或主張，始符民事訴訟法上
      之誠信原則。」最高法院88年台上字第557號判決著有明
      文（並參照最高法院73年台上字第4062號、88年台上字第
      2230號、93年台上字第1796號判決意旨），又按「最高限
      額抵押契約定有存續期間者，其期間雖未屆滿，然若其擔
      保之債權所由生之契約已合法終止或因其他事由而消滅，
      且無既存之債權，而將來亦確定不再發生債權，其原擔保
      之存續期間內所可發生之債權，已確定不存在，依抵押權
      之從屬性，應許抵押人請求抵押權人塗銷抵押權設定登記
      。」最高法院83年台上第1055號判例著有明文，尋繹其旨
      ，最高限額抵押權在無既存之債權，而將來亦確定不再發
      生債權，其原擔保之存續期間內所可發生之債權，已確定
      不存在之情形下，其抵押權人已不得再據以主張行使權利
      ，應無疑義。本件最高限額57,600,000元抵押權之設定，
      其設定之原因為何，業經本院90年度上字第117號確定判
      決認定【橫利公司提供系爭建物予台南市五信設定抵押權
      之目的，並非追加擔保陳金堆、吳美雲、曾陳對雲之貸款
      ，至於橫利公司所簽發之3,000萬元本票，因橫利公司既
      非借款人，亦非陳金堆借款之連帶保證人，更非出具切結
      書之承諾人，依法依理而言，本即無義務提供系爭建物予
      被上訴人（台南市五信）追加設定，況且橫利公司並非以
      保證為業務，是其若提供建物而設定該抵押權以擔保他人
      債務，則已屬違反公司法第16條規定，該設定抵押權之行
      為，自屬無效。橫利公司提供系爭建物予台南市五信設定
      抵押權之目的實係欲另外借貸款項以購買其所屬房屋基地
      中，屬於陳金堆、吳美雲所有之系爭土地應有部分2分之1
      ，並非就陳金堆等3人之前向台南市五信所借之款項為追
      加擔保，應無疑義】（參見該判決理由第26頁）。而該案
      與本案當事人相同，上揭重要爭點亦經該案當事人充分辯
      論，上訴人陽信銀行台南分公司亦未能於本件審理時舉證
      證明前案所為之判斷有何顯然違背法令之情形，或提出新
      訴訟資料，足以推翻前案之原判斷，則基於誠信原則，法
      院及當事人就該已經法院判斷之重要爭點法律關係，皆不
      得任作相反之判斷或主張。因之，橫利公司於84年5月間
      將系爭建物設定予台南市五信設定抵押權之目的，實係欲
      另外借貸款項以購買其所屬房屋基地中，屬於陳金堆、吳
      美雲所有之系爭土地應有部分2分之1，惟台南市五信於設
      定上開抵押權後，並未借款予橫利公司，此亦經上訴人陽
      信銀行台南分公司於原審自承在卷，而橫利公司於前開協
      議書簽立之前業已倒閉，台南市五信自不可能再借款予橫
      利公司，且簽立協議書之目的亦在塗銷該最高限額抵押權
      ，無既存之債權，而將來亦確定不再發生債權，基於抵押
      權之從屬性，抵押權人自已不得再據以主張行使權利，應
      無疑義（最高法院83年台上字第1055號判例意旨參照）。
      是上訴人陽信銀行台南分公司就上開前案確定判決中，法
      院判斷之重要爭點法律關係，於本件中另為相反之主張，
      實顯無理由。
    2.又按，84年5月間，橫利公司以所有名下建物（共18間，
      其中17間為橫利公司名義，一間為黃美桂名義）設定本金
      最高限額57,600,000元之抵押權予台南市五信，嗣因橫利
      公司無力購買地主陳金堆、吳美雲之基地持分，因而與楊
      進益、曾通行等暨其他承購戶發生履約糾紛，台南市五信
      因擁有上開抵押權，遂於86年10月3日出面與訴外人楊進
      益、曾通行等承購戶簽立協議書，約明：「…就１基地坐
      落台南市○○段848地號壹筆…２原建築房屋時推案之案
      名『後甲天地』建物壹批…有關土地及房屋產權問題，於
      民國86年10月3日…達成以下共識：壹：甲方出具台南市
      第五信用合作社之公函，就前述不動產之產權告示住戶，
      祇要在辦理產權移轉及設定債權時，住戶配合交付應備文
      件，甲方（即台南市五信）保證產權清楚，不得有損及乙
      方（承購戶）權益之瑕疵負擔。…參：…. 原地主與甲方
      之債務糾紛，皆由甲方處理完備，不得有產權登記予乙方
      個人名義後，再發生之乙方權利受損之情形，否則概由甲
      方負責。…. 捌：本協議書甲乙雙方應忠誠履約，若一方
      違約，得無異議接受他方提出之損害賠償要求。…柒：乙
      方向甲方辦理設定之債權金額視為住戶個人承購本件不動
      產之尾款。」等語，嗣訴外人楊進益、曾通行於簽約後，
      即依該協議，分別向台南市五信各繳付581,250元、1,000
      ,000元之款項，台南市五信並依約塗銷渠等所購房地之抵
      押權等情，為上訴人陽信銀行台南分公司所不爭執，足見
      上開協議書簽立之原因乃係因訴外人楊進益、曾通行等承
      購戶所購買之房地上設定有台南市五信之最高限額抵押權
      （債務人為橫利公司），土地持分又尚未移轉，而當時橫
      利公司業已倒閉，承購戶亦尚有部分房地尾款未支付完畢
      ，台南市五信基於抵押權人身分出面與承購戶處理抵押權
      塗銷及協助產權移轉事宜（橫利公司並未參與協議事宜）
      ，其實際運作方式為由承購戶及台南市五信依據協議書所
      附關於各承購戶應受移轉之土地持分及尚應繳納之房地尾
      款金額等資料，由承購戶承諾以個人名義向台南市五信辦
      理設定抵押或直接繳付現金，台南市五信即同意塗銷原來
      由橫利公司提供設定之最高限額抵押權，台南市五信並協
      助處理使訴外人曾陳對雲將土地持分配分由協議書之承購
      戶取得。易言之，台南市五信乃係因認橫利公司積欠其債
      務，而訴外人楊進益、曾通行等2人又尚積欠橫利公司房
      地尾款未給付，故協議由承購戶將原應繳給橫利公司之尾
      款，直接繳付台南市五信，如無力以現金支付者，則改由
      各承購戶以個人名義，依其個人尚未繳付之房地尾款數額
      設定抵押權（惟實際並未放款予各承購戶）後，即可塗銷
      台南市五信之抵押權，上情均有協議書、楊進益、曾通行
      之房地買賣契約書、借據、本票、建物登記簿謄本等件在
      卷可稽，並經證人楊進益、曾通行於原審到庭證稱明確。
      可知台南市五信僅為抵押權人，既非橫利公司之債權受讓
      人或承受其買賣契約之地位，其願意出面與承購戶簽立協
      議書之目的實係因橫利公司已經倒閉，希望多少能收回債
      權，並塗銷以橫利公司為債務人之抵押權。是訴外人楊進
      益、曾通行等承購戶之所以與台南市五信成立系爭「86年
      10月3日協議書」，乃係以台南市五信得據該最高限額抵
      押權而行使權利為前提，自不待言。
    3.如上所述，台南市五信就其原金額57,600,000元之最高限
      額抵押權，於簽立協議書前即因所擔保對橫利公司之債權
      已確定不存在而不得據以主張任何權利（亦即台南市五信
      對橫利公司已確定無債權，該抵押權乃應予以塗銷），則
      台南市五信並無權要求橫利公司之「後甲天地」承購戶給
      付房地尾款後始塗銷抵押權。按以不能之給付為契約標的
      者，其契約為無效，民法第246條第1項前段定有明文。台
      南市五信就其原抵押權，因債權不存在且確定不再發生債
      權，依法本應予以塗銷，而不得以之主張權利，惟台南市
      五信在訴外人楊進益、曾通行等承購戶急於取得房地完整
      產權及不明內情之情況下，主張其在該批建物有抵押權，
      使訴外人楊進益、曾通行等人為求塗銷抵押權及取得土地
      持分，將本應給付橫利公司之房屋尾款，直接繳付予台南
      市五信。是台南市五信對原抵押權之塗銷，乃屬「自始客
      觀給付不能」之情形，依民法第246條第1項前段所定，該
      協議書應屬無效。本件楊進益、曾通行所分別繳付予「台
      南市五信」之581,250元及1,000,000元，因協議書無效，
      已欠缺給付之原因，台南市五信就該二筆款項之取得（共
      計1,581,250元），乃屬不當得利，楊進益、曾通行因之
      受有損害。上訴人乙○○既已受讓楊進益、曾通行對因本
      件情事所生之債權，自亦得依法向上訴人陽信銀行台南分
      公司請求給付。上訴人陽信銀行台南分公司辯稱：楊進益
      、曾通行之給付台南市五信581,250元、1,000,000元，乃
      係依合法有效之協議書所履行，其無任何不當得利云云，
      顯無理由。
    4.上訴人陽信銀行台南分公司主張其對橫利公司有30,000,0
      00元本票債權存在，有台灣台南地方法院83年度票字第36
      31號本票裁定及確定證明書可稽云云，然按本票執票人，
      依票據法第123條規定，聲請法院裁定許可對發票人強制
      執行，係屬非訟事件，此項聲請之裁定，僅依非訟事件程
      序，以形式上審查強制執行許可與否，並無確定實體上法
      律關係存否之效力，亦即該裁定僅有形式確定力及執行力
      ；即本票裁定程序係屬非訴訟程序，其僅就債權存在與否
      作一形式之審查，法院並未對該債權存在與否作實質上之
      判斷，故不能與一般訴訟程序等同視之。本件上訴人陽信
      銀行台南分公司雖執有上開本票裁定及確定證明書，惟既
      有對該本票裁定所示之30,000,000元債權存否之實體關係
      爭執，上訴人陽信銀行台南分公司自不得援引該僅有形式
      確定力之非訟裁定以資抗辯，仍應負舉證責任，以證明其
      債權確實存在，應無疑義。且就本院所調閱上開本票裁定
      聲請事件卷宗以觀，台灣台南地方法院83年度票字第3631
      號本票裁定，乃非合法送達，即依法應不生確定之效力，
      此按諸該本票裁定之收受送達人為「股東--吳美雲」，有
      送達證書所載（見本院(一)卷95頁）可稽，即甚明；按該吳
      美雲者，僅係橫利公司之「股東」，並非該公司之法定代
      理人或同居人、受僱人，依民事訴訟法第136條、第137條
      所定，對其送達文書自不生送達之效力，應無疑義。是上
      開本票裁定難謂已為確定（乃可由原核發確定證明書之該
      股書記官予以撤銷）。況且，上訴人陽信銀行台南分公司
      亦自認對橫利公司並無該筆30,000,000元之放款，是其間
      並無真實之債權債務關係甚明。按若無真實債權，惟卻於
      訴訟上主張權利，上訴人陽信銀行台南分公司豈無已涉嫌
      訴訟詐欺？
    5.楊進益、曾通行之房屋所使用之基地，在當時移轉登記後
      ，有未達其基地應有部分配分之情事，亦屬不當得利，須
      對上訴人乙○○繳付其基地不足額部分之相當於租金之款
      項，此亦有原審卷附本院88年度上易字第80號民事確定判
      決、裁定之「主文」及附表編號6、9所示、「後甲天地」
      承購戶基地持分表、土地登記簿謄本，即甚明。上訴人陽
      信銀行台南分公司抗辯：系爭86年10月3日協議書中，訴
      外人楊進益、曾通行之房屋所使用之基地應有部分配分並
      無不妥云云，顯非可採。
    6.而曾通行、楊進益等2人就其土地尾款，乃亦誤多付予台
      南市五信（即訴外人曾通行、楊進益2人以為已繳完全部
      土地價款，擁有房屋應配分之土地，然實際上其等房屋基
      地配分仍有不足，而該不足部分則應向上訴人乙○○買受
      ，卻受欺誤付予台南市五信，而遭不當取得），既系爭協
      議書為無效，該不足部分土地價款之給付，已欠缺給付之
      原因，上訴人陽信銀行台南分公司就該不當多取之土地價
      款【曾通行、楊進益2人共計1,481,081元，即如上訴人乙
      ○○於原審所呈94年6月29日準備書(五)狀附之「原告受讓
      債權明細表」編號1所示，見原審卷218頁、本院(一)卷96頁
      】，乃屬不當得利，訴外人曾通行、楊進益等2人亦因之
      受有損害，上訴人乙○○已受讓該二人對上訴人陽信銀行
      台南分公司因本件情事所生之債權，自亦得依法向上訴人
      陽信銀行台南分公司請求給付。
    7.又縱系爭協議書係屬有效，則系爭協議書係於86年10月3
      日訂立，而訴外人楊進益、曾通行二人係基於該協議書所
      定，由台南市五信運作分別於87年2月6日、87年3月30 日
      始取得不足之基地配分，則上訴人陽信銀行台南分公司應
      自86年10月3日起，即對楊進益、曾通行二人房屋不當使
      用上訴人乙○○土地致生不當得利，至其等於93年3月4日
      向上訴人乙○○取得土地而補足其基地配分之日止，依本
      院88年度上易字第80號民事判決所示，楊進益須按每年4,
      047元、曾通行須按每年2,024元繳付上訴人乙○○款項之
      權利受損情形，應為負擔，實無疑義。則楊進益部分為25
      ,968元【期間為86.10.3~93.3.4，略以6年5月計，計算式
      ：4,047 ×（6+5/12）=25,968元】，曾通行部分為12,98
      7元【期間為86.10.3~93.3.4，略以6年5月計，計算式：2
      ,024 ×（6+5/12）=12,987元】，即如上訴人乙○○於原
      審所呈94年6月29日準備書(五)狀附之「原告受讓債權明細
      表」所載【見本院(一)卷96頁】。
    8.再者，訴外人楊進益、曾通行等人因與台南市五信已簽立
      系爭協議書，乃認台南市五信會依約保證其產權清楚及無
      損及權益之瑕疵負擔。惟訴外人楊進益、曾通行等人乃因
      其房屋基地之應有部分不足額，即於88年2月2日曾分別以
      「仁德後壁厝郵局第9號」及「台南虎尾寮郵局第52號」
      存證信函，通知台南市五信應依承諾負起賠償責任，台南
      市五信初始未予回應，嗣經台灣日報記者丙○○出面協調
      ，台南市五信之協理林昆定即邀集上訴人乙○○、楊進益
      、曾通行等人在台南市五信總社三樓會議室協議，並獲致
      ：土地持分不足額問題，既已訴訟，法院只要認定曾通行
      、楊進益等2人確有土地持分額不足，並經判決確定，台
      南市五信自會負責賠償之承諾。而就此協議過程，乃有參
      與協調之證人丙○○可得為證。按本件不論系爭「86年10
      月3日協議書」係屬有效抑或無效，既之後台南市五信就
      關於訴外人楊進益、曾通行之土地持分不足額問題，曾承
      諾：只要法院認定確有土地持分額不足，並經判決確定，
      其自會負責賠償。則就相關土地持分不足額之情事。經本
      院88年度上易字第80號民事確定判決，認定在案，是上訴
      人陽信銀行台南分公司自應依其承諾履行賠償，亦屬當然
      。
  (四)、橫利公司所興建之集合住宅，因房屋係坐落陳金堆、吳美
      雲所有應有部分1/2之土地，經原審法院83年度執字第559
      6號強制執行事件查封將拍賣，橫利公司為籌措資金使「
      房地合一」俾履行其與承購戶間之買賣合約，即提供18間
      房屋向台南市五信申請抵押貸款；當時，橫利公司恐以公
      司名義承買會遭其他債權人強制取償，遂與工地負責人曾
      進興簽訂合約書，約定由公司提供貸款資金，而由曾進興
      以個人名義承買前開土地，再將之移轉登記予承購戶；但
      台南市五信於設定抵押權後，竟以該抵押權係另案陳金堆
      、吳美雲2人建築融資案的『追加擔保』，18棟房屋既係
      為擔保他人債務而設定，該社自無放款義務等語為由，片
      面否定橫利公司放款之申請，凡此有本院90年度上字第11
      7號民事確定判決之認定事實可稽【參見該判決書理由（4
      ），第23頁至第24頁】。而橫利公司貸款未獲放款後，雖
      曾數度前往台南市五信中華分社向經理郭義豐理論，並要
      求塗銷抵押權遭拒，是並非橫利公司無提出放款與塗銷抵
      押權之請求，而是台南市五信違反誠信，刻意將橫利公司
      之抵押即視為陳金堆等地主借款之追加擔保，期能收回更
      多的債權，凡此事實，亦經原審依協議書內容、當時客觀
      背景及當事人事後如何履約等一切情形，綜合判斷當事人
      真意後所是認（參見原判決第19頁），是上訴人陽信銀行
      台南分公司主張橫利公司提供18棟建物設定抵押權後，既
      未提出放款申請，亦未出面主張或訴請塗銷抵押權設定登
      記，該抵押權應認為合法有效云云，實無可採，至為灼然
      。
  (五)、在橫利公司之購地計劃落空後，因與承購戶間的履約問題
      無法解決，而其負責人黃榮臨因而四處逃避躲債，致公司
      營運面臨停擺，此可由：原審法院將「83年度票字第3631
      號民事裁定」，交付郵政機關送達至「台南市○○街○段
      122號」時，因該送達地址已「人去樓空」，郵務人員遂
      將上開本票裁定改送至「台南市○○路111巷126號」【參
      見本院(一)卷95頁之「送達證書」影本右下角之改送記載】
      得證。基上，橫利公司必未收到該本票裁定，而台南市五
      信亦已承認未對橫利公司貸放任何款項【見原判決17頁：
      兩造不爭之事實(三)】，且本票裁定亦無實質之確定力。是
      上訴人陽信銀行台南分公司所稱：「橫利公司未對本票裁
      定提出異議，即可證明橫利公司有欠30,000,000元」云云
      之主張，實屬無據。
  (六)、上訴人陽信銀行台南分公司否認證人丙○○證述，及主張
      林昆定無權代表台南市五信之理由，亦非有據，此稽之：
    1.於86.5.27「台南市五信」以「人事令」指派該社職員郭
      義豐為「後甲天地」（即承購戶購買房地之案場名）融資
      案催收專責處理人員。該「人事令」中載有：「…（2）
      另債務人『陳金堆、吳美雲』積欠32,182,251元，得由橫
      利建設公司黃榮臨等18戶建物分戶貸款代償，本社受償後
      即准予塗銷抵押權…」之內容。郭義豐受命後即與承購戶
      開會協商，並依據承購戶提出的買賣合約書與「橫利公司
      」製作之「土地持分明細表」（即本院88年度上字第80號
      民事確定判決已認定之事實，見該判決書第21頁第11行）
      ，先行手製一份明細表，交由承購戶核對認可後，再繕打
      成附件附於協議書。其中，楊進益因購有建坪各為89.8、
      53.71平方公尺（建號分別為1075、1053）之房屋2間，而
      當時郭義豐依手製之明細表與橫利公司製作之土地應有持
      分表配分，該2間房屋使用土地持分應為497/20000與313/
      20000，惟「台南市五信」作業時，竟利用承購戶非專業
      與未察之機會，將大小不同2間房屋應使用之基地，卻均
      以「小屋」配分313/20000；而曾通行之房屋使用基地之
      配分，則以「立可白」將附件原記載的515/20000塗改為4
      23/20000，致楊進益、曾通行等人房屋發生使用基地不足
      額，凡此事實，亦經本院88年度上字第80號民事確定判決
      認定屬實。是楊進益、曾通行2人因房屋使用基地不足所
      造成之權利損害，與「台南市五信」違反誠信所為，確有
      相當因果關係；況且，「台南市五信」已收取楊進益、曾
      通行2人本應給付「橫利公司」之房地尾款2,308,750元及
      2,270,000元（此為上訴人陽信銀行台南分公司於原審已
      自認在卷），「台南市五信」依法自應負債務不履行之賠
      償責任，應無疑義。
    2.訴外人楊進益、曾通行2人之權利因遭受損害，乃於88年2
      月2日即以「仁德後壁厝郵局第9號」及「台南虎尾寮郵局
      第52號」存證信函，通知台南市五信應設法解決，並投訴
      台灣日報由記者丙○○出面協調後，台南市五信為恐爭議
      鬧大會影響信譽，即指派其協理林昆定，邀請相關人員在
      其總社三樓會議室開會協商，並達成：「楊進益2人房屋
      使用基地有無不足額的爭議，既由台灣台南地方法院以88
      年度訴字第240號審理中，該案只要判決確定認為房屋使
      用基地確有不足額，台南五信當會負起賠償責任，否則，
      楊進益等人即不得再無理取鬧」之結論，此協議始末已由
      證人丙○○在本院於95年1月11日準備程序中證述屬實；
      至於，台南市五信協理林昆定，除了奉命主持本件土地持
      分爭議之協商外，其先前亦曾與證人丙○○進行協商另案
      承購戶林美珠、林玉珠等人塗銷抵押權事宜，而林美珠、
      林玉珠2人亦係在林昆定口頭承諾「每戶繳100萬元即可塗
      銷原抵押權」下，分別繳交100萬元給台南市五信，是上
      訴人陽信銀行台南分公司主張台南五信當時理事長是王朱
      東，五信協理無權代表台南五信云云之主張，顯非實在。
  (七)、上訴人陽信銀行台南分公司又「重提」對橫利公司有30,0
      00,000元本票債權之主張，因本院90年度上字第117號民
      事確定判決已認定為無效，上訴人陽信銀行台南分公司依
      法即不得再為相反之主張，其理由如下：
    1.台南市五信據以聲請本票裁定（即台灣台南地方法院83年
      度票字第3631號民事裁定）之面額30,000,000元本票，早
      經本院90年度上字第117號民事確定判決認定：橫利公司
      提供建物設定抵押權及交付30,000,000元本票，實係另案
      債務人陳金堆、吳美雲建築融資案之『追加擔保』，因橫
      利公司並非以保證為業務，且對台南市五信並無任何借款
      債務，則前開擔保他人債務之行為，依公司法第16條所定
      ，乃屬無效（最高法院48年台上字第1919號判例及74年度
      台上字第703號判決旨意參照）。再者，本案當事人就上
      揭重要爭點，已在原審充分辯論，上訴人陽信銀行台南分
      公司亦未能舉證證明前案所為之判斷有何顯然違背法令之
      情形，是依最高法院88年台上字第557號、73年台上字第4
      062號、88年台上字第2230號及93年台上字第1796號判決
      之旨意，上訴人陽信銀行台南分公司自不得再據以主張30
      ,000,000元之本票權利，應無疑問。
    2.另上訴人陽信銀行台南分公司主張：「台南地方法院83年
      度票字第3631號民事裁定，係由橫利公司股東吳美雲以『
      受僱人』身分代收」云云之理由，亦非事實。查原審將該
      本票裁定交付郵政機關送達之地址為「台南市○○街○段
      122號」（即橫利公司之營業所在地，參見上證5之台南市
      政府營利事業登記證影本所載），但因郵政送達人員無法
      在指定地址找人簽收，遂將該本票裁定改送至「台南市○
      ○路111巷126號」【參見本院(一)卷95頁之本票裁定送達證
      書影本「右下角」所載】，而代收人吳美雲住居所並非在
      「台南市○○路111巷126號」【參見本院(二)卷20頁之橫利
      公司股東名簿影本所載】；再者，吳美雲乃是玉鴻建設公
      司之董事長【參見本院(二)卷21頁之台灣省政府建設廳第三
      科證明書影本所載】，平時因忙於處理繁雜的公司業務，
      依情依理，自無可能過問僅擔任股東之橫利公司業務；況
      且，當時橫利公司已是「人去樓空」。由此可明該本票裁
      定之送達地址，既非橫利公司之營業所在地，亦非法定代
      理人黃榮臨之住居所【參見本院(二)卷20頁之橫利公司股東
      名簿住址欄】，而代收人吳美雲更非橫利公司法定代理人
      之同居人或受僱人，則依民事訴訟法第136條第1項及第13
      7條第1項之規定，該本票裁定之送達已難謂合法，依法自
      不生確定之效力（最高法院69年台上字第3752號判例參照
      ）。
    3.且按「票據上之權利，對匯票承兌人及本票發票人，自到
      期日起算，三年間不行使，因時效而消滅。」票據法第22
      條第1項定有明文。本件台南市五信取得原審法院83年度
      票字第3631號本票裁定後，固在原審法院83年度執字第55
      96號強制執行事件中聲明參與分配，惟遭駁回，而為提起
      分配表異議之訴，但該事件業經原審法院85年度訴字第42
      0號民事判決駁回確定在案，則依民法第136條第2項所定
      ：「時效因聲請強制執行而中斷者，若撤回其聲請，或其
      聲請被駁回時，視為不中斷」，則系爭本票之時效應視為
      不中斷。而系爭本票之到期日為83年10月18日，是遑論如
      上所述系爭本票為無效，且縱有效，則迄至台南市五信於
      87年5月6日及87年5月29日先後向楊進益、曾通行收取房
      屋尾款時，應亦已罹於3年之消滅時效期間，是上訴人陽
      信銀行台南分公司即不得再以之主張抵銷，亦無疑問。
  (八)、證人林昆定係上訴人陽信銀行台南分公司所承受「台南市
      五信」之受僱人，亦係分割土地案衍生紛爭之承辦人，證
      詞難謂客觀、公正，且大部分與事實不符，應不予採信，
      茲分述如下：
    1.林昆定否認參與協議台南地院88年度訴字第240號民事事
      件有關訴外人楊進益、曾通行土地短少紛爭之賠償問題，
      並非實在，此稽之：
      證人林昆定係系爭土地分割案的承辦人，就土地分割後
        所衍生持分不足之紛爭，乃與其有直接的利害關係，是
        其能否據實陳述，本有疑問；而另一證人丙○○，則係
        新聞從業人員，與本件案情毫無利害關係，且已依法具
        結，當無甘冒偽證刑責而故為不實之陳述，故其證述真
        實、可信度高，應無疑問。
      台南市五信與承購戶於86年10月3日簽訂系爭協議書後
        ，訴外人楊進益、曾通行2人因於88年間發現土地持分
        不足權利受損，即寄發存證信函要求台南市五信應履行
        系爭協議書第一條：「保證產權清楚，不得有損及承購
        戶權益瑕疵負擔」之約定，惟未獲立即回應，遂向台灣
        日報投訴，該報記者丙○○經與台南市五信聯絡後，經
        告之：「會重視住戶的權益，亦會指派承辦人進行協商
        ，但問題未解決前請勿見報」，嗣林昆定即電請當事人
        、上訴人乙○○及丙○○等在台南市五信三樓會議室會
        商，並獲得：「等到法院判決確定，證明楊進益、曾通
        行2人土地持分確有不足，五信會依約負賠償責任，否
        則，當事人即不得再投訴救濟」之結論，此事實業經證
        人丙○○具結證述在案可證（參見95年1月11日筆錄）
        。又依當前社會情況以觀，銀行業者為維護商譽、形象
        ，對於消費者的紛爭問題，一般都能依情理妥善解決，
        因此，台南市五信對楊進益、曾通行2人土地持分不足
        之問題，應無可能置若罔聞，況且上開協議協商後，楊
        進益、曾通行2人已無救濟之舉而靜候法院之判決，是
        林昆定曾參與協議，應是事實。
      楊進益、曾通行2人土地持分不足原因，原審經當庭勘
        驗系爭協議書原本附件後，發現台南市五信有用「立可
        白」塗改「土地持分」之事實（請見原審94年6月8日言
        詞辯論筆錄），而證人林昆定既係土地分割案的承辦人
        ，土地分割所發生之紛爭，與其本有直接的利害關係，
        是林昆定證述即有難能客觀公正之虞。
    2.林昆定其他證述事項，尚有矛盾及不實之處：
      「後甲天地」1/2土地遭原審法院拍賣，並非『五信標
        回』，而是上訴人乙○○所承受（見本院(二)卷45頁不動
        產權利移轉證書影本），自明林昆定所謂：「他只處理
        『五信標回後甲天地案1/2土地產權分割』給客戶事宜
        」之證述，並非事實（林昆定應是處理曾陳對雲另外持
        有1/2土地之分割事宜）。
      林昆定證述：「土地分割是住戶委託代書與五信協調，
        並依買賣契約書計算土地持分」之內容，亦不實在。經
        查，台南市五信未分割土地前，即以「人事令」指派職
        員郭義豐與住戶進行協調【見本院(二)卷18頁人事令】，
        並依橫利公司製作之土地持分明細表（見原審卷附「後
        甲天地」土地持分明細表），先行製作一份土地分配表
        【請參本院(一)卷46頁】，讓住戶傳閱認可再繕打成系爭
        協議書之附件，並於住戶簽訂系爭協議書後，再要求各
        住戶書立委託書交由代書辦理產權移轉登記【見本院(二)
        卷47頁之台南市五信公告】，由此事實可知：系爭協議
        書簽訂前，台南市五信已對各住戶之土地持分完成分配
        ，是林昆定證述：「住戶是委託代書與五信協調土地分
        割」之內容，已非實在。又住戶土地買賣契約書並無「
        各住戶應有土地持分面積」之記載【見本院(二)卷48頁之
        曾通行土地買賣契約書】，亦明林昆定證述：「五信是
        依住戶買賣契約書計算土地持分」，亦非事實。
      林昆定另證述：「1/2土地只分配給18間房屋，並無分
        配24間使用」，亦非實在。此稽之曾陳對雲土地分割給
        24戶住戶明細表及土地登記謄本【本院(二)卷50至65頁】
        甚明。
  (九)、上訴人陽信銀行台南分公司除應給付上訴人乙○○1,581,
      250元外，依法應再給付1,520,036元，茲分述理由如下：
    1.「台南市五信」所主張擁有57,600,000元最高限額抵押權
      及30,000,000元本票，因無既存之債權，且係擔保他人債
      務，業經本院以90年度上字第117號確定判決認定為無效
      ，而該案與本件當事人相同，上開重要爭點亦經該案當事
      人充分辯論，上訴人陽信銀行台南分公司亦未能於本件原
      審審理時舉證前案所為之判決有何顯然違背法令之情形，
      或提出新訴訟資料，足以推翻前案原判斷，則基於誠信原
      則，法院及當事人就該已經判斷之重要爭點法律關係，皆
      不得任作相反之判斷或主張。是以上訴人陽信銀行台南分
      公司對橫利公司已確定無債權，抵押權亦消滅，上訴人陽
      信銀行台南分公司自不得再主張權利，更無權源要求「後
      甲天地」住戶將本應給付建商之房地尾款轉付給「台南市
      五信」。
    2.訴外人楊進益、曾通行2人已將原本應給付橫利公司之房
      地尾款，分別繳付予五信2,890,000元及2,270,000元（其
      中1,581,250元為2人共繳之房屋尾款），有楊進益2人於
      原審提出之合庫支票及簽立借據可證。
    3.基上所述，原審判決上訴人陽信銀行台南分公司應給付上
      訴人乙○○1,581,250元（建物不當得利）部分，於法有
      據：系爭協議書因約定給付內容之「應塗銷之57,600,000
      元最高限額抵押權」，已屬「自始客觀給付不能」之情形
      ，原審依民法第246條第1項前段規定，認定系爭協議書已
      無效，訴外人楊進益、曾通行2人繳付上訴人陽信銀行台
      南分公司之1,581,250元，已欠缺給付原因，而依同法第2
      47條第1項：「契約因以不能之給付為標的而無效者，當
      事人於訂約時知其不能或可得而知者，對於非因過失而信
      其契約為有效致受損害之他方當事人，負賠償責任」之規
      定，判決上訴人陽信銀行台南分公司應返還不當得利1,58
      1,250元，其認事用法甚為妥適，上訴人陽信銀行台南分
      公司之上訴顯無理由，應予駁回。
  (十)、關於上訴人乙○○請求上訴人陽信銀行台南分公司應再給
      付1,520,036元（土地不當得利）部分：
    1.86年10月3日系爭之協議書「無效」時：
      台南市五信與楊進益2人間之土地持分不足紛爭，因88
        年間經第二次協議後，已承諾：「只要認定土地持分不
        足，並經法院判決確定，五信即會賠償」，而本院88年
        度上易字第80號民事判決，已認定訴外人楊進益、曾通
        行2人土地持分確有不足，並經確定，台南市五信自應
        依其承諾履行賠償責任。
      上訴人陽信銀行台南分公司提出所謂：「系爭抵押權雖
        經本院90年度上字第117號民事判決認定為無效，惟該
        判決因另外認定五信係依『協議』而收受承購戶即林美
        珠、林玉珠2人之款項，五信亦已依『協議』塗銷抵押
        權，承購戶並未受詐騙陷於錯誤而交付款項，故判定五
        信無須返還承購戶已交付之款項」云云【請見94年11月
        23日民事準備書狀(一)第1頁】。經查：上開判決是認定
        系爭抵押權無效，但因兩造之『協議』有效，而判決台
        南市五信不必返還已向林美珠2人收取之房屋尾款，惟
        該『協議』之內容，並無書面記載，而是依據證人丙○
        ○之證述，是以，證人丙○○另外對協議本件之證述，
        自可採信。
      台南市五信分割土地給住戶，是利用住戶非專業與未察
        之機會，以「立可白」塗改土地持分表等手法，將只能
        分配給23戶住戶使用的曾陳對雲1/2土地，故意分配給2
        4戶使用，而多收1戶住戶的房地尾款，致楊進益、曾通
        行2人因土地持分不足而權利受損，台南市五信行使權
        利顯然違反誠信原則；再者，系爭協議書因已無效，楊
        進益、曾通行2人已繳付給台南市五信的房地尾款，原
        本就包括了「土地尾款」，已屬不當得利，是上訴人陽
        信銀行台南分公司既已向楊進益、曾通行2人收取土地
        尾款，依法亦應依民法第227條、247條第1項及267條規
        定負賠償責任，再給付上訴人乙○○1,520,036元，應
        是依法有據。
    2.如86年10月3日系爭協議書為有效時：上訴人乙○○亦援
      引原審所提出之先位主張及理由，依系爭協議書請求債務
      不履行損害賠償。
  (十一)、又查，上訴人陽信銀行台南分公司略以：本件系爭建物所
      設定最高限額57,600,000元之抵押權，乃訴外人陳金堆等
      因建築融資貸款，當時所約定追加之擔保物，且嗣後陳金
      堆與橫利公司及黃美桂於84年5月15日前去台南市五信，
      將該批建物為設定該抵押權；而因陳金堆等無法按期清償
      借款，其乃與86年10月3日與房屋承購戶達成協議，承購
      戶願將應繳房屋之尾款支付予伊，抵付陳金堆等應清償之
      借款，而其則願將設定之抵押權予以塗銷，是其因而取得
      之房屋尾款，難謂為不當得利，另上訴人乙○○所受橫利
      公司之債權讓與並不發生效力云云。惟查上訴人陽信銀行
      台南分公司上開辯解，實無理由，茲分述如下：
    1.按最高法院88年度台上字第557號判決所示意旨：「除表
      現主文之訴訟標的外，法院於判決理由中就訴訟標的以外
      之重要爭點，本於當事人辯論之結果已為判斷時，除顯然
      違背法令或當事人已提出新訴訟資料，足以推翻原判斷之
      情形外，於同一當事人就該重要爭點所提起之訴訟中，法
      院及當事人就該已經法院判斷之重要爭點法律關係，皆不
      得為任何相反之判斷或主張，始符民事訴訟法上之誠信原
      則。」，關於系爭建物設定57,600,000元最高限額抵押權
      及30,000,000元本票債權之爭點，業經本院90年度上字第
      117號民事確定判決認定：均違反公司法第16條第1項所定
      而無效（見該判決26頁），因之上訴人陽信銀行台南分公
      司於本件中再事主張該案已判斷之爭點，顯然有違上開判
      決之意旨，是上訴人所謂得以行使抵押權與抵銷房屋尾款
      之主張，顯然無據，應無足採。縱如其所謂係系爭建物設
      定該抵押權係橫利公司為陳金堆之借款債務追加擔保云云
      ，然公司之為他人追加擔保，實亦屬保證之性質，仍屬無
      效。即言之，公司法第16條第1項所定「公司不得為任何
      保證人」，自應包括人的擔保及物的擔保在內，按「公司
      法第16條第1項規定公司除依其他法律或公司章程規定以
      保證為業務者外，不得為任何保證人，旨在穩定公司財務
      ，用杜公司負責人以公司名義為他人作保而生流弊，倘公
      司提供財產為他人設定擔保物權，就公司財務之影響而言
      ，與為他人保證人之情形無殊，仍應在上開規定禁止之列
      。」最高法院74年台上字第703號判決著有明文。又按「
      被上訴人公司非以保證為業務，其負責人違反公司法第23
      條之規定，以公司名義為保證，依司法院釋字第59號解釋
      ，其保證行為應屬無效，則上訴人除因該負責人無權代理
      所為之法律行為而受損害時，得依民法第110條之規定請
      求賠償外，並無仍依原契約，主張應由被上訴人負其保證
      責任之餘地。」最高法院48年台上字第1919號判例亦著有
      明文。又最高法院92年台上字第914號判決所示意旨：「
      公司法第16條第1項規定公司除依其他法律或公司章程規
      定以保證為業務者外，不得為任何保證人，旨在穩定公司
      財務，用杜公司負責人以公司名義為他人作保而生流弊，
      倘公司以債務承擔方式代他人清償債務，就公司財務之影
      響而言，與為他人保證人之情形無殊。保證既為法之所禁
      ，依舉輕以明重之法理，責任較重之債務承擔，仍應在上
      開規定禁止之列。」，皆可明公司為他人追加擔保，甚或
      承擔債務，乃屬無效甚明。是本件上訴人陽信銀行台南分
      公司以橫利公司係為訴外人陳金堆之借款提供追加擔保而
      就系爭建物設定系爭抵押權，其間之追加擔保乃屬無效，
      應無疑義。至於上訴人陽信銀行台南分公司辯稱：因依信
      用合作社法第8條第10款規定，信用合作社貸款給社員所
      得之利息免徵營業稅，因之其於81年8月間始要求橫利公
      司以陳金堆等人名義申請辦理建築融資云云，實則，縱謂
      貸款給社員所得之利息得免徵營業稅，上訴人陽信銀行台
      南分公司始以陳金堆等人名義辦理貸款。然此純為當時「
      台南市五信」內部營業之考量，橫利公司既非該些貸款之
      借款人，設其果有提供系爭建物而為陳金堆等人借款債務
      之追加擔保，如上所述，依法亦屬無效。
    2.再者，上訴人乙○○於本件中對上訴人陽信銀行台南分公
      司之請求，乃係基於訴外人楊進益、曾通行之債權讓與，
      此有卷附其等於93年3月間所書立之權利讓渡書2份可稽，
      並由上訴人乙○○於原審中以書狀通知上訴人陽信銀行台
      南分公司該債權讓與情事（見原審判決4、22頁），豈能
      率謂上訴人乙○○所主張之債權，不生效力！是其所辯，
      已係誤認本件債權讓與之對象，顯無理由，至為灼然。至
      於，上訴人陽信銀行台南分公司所稱橫利公司於84年3月2
      4日曾立「拋棄書」，對承購戶應繳之尾款已為拋棄，事
      後之債權讓與行為不生效力云云，然據該「拋棄書」所載
      意旨，稽其真意，乃係橫利公司將對承購戶之權利讓與予
      梧權公司，而若梧權公司運作後有餘額仍應歸還橫利公司
      ；事後該些紛爭已獲得圓滿解決，地主曾陳對雲及「梧權
      公司」乃於85年8月15日共同書立「承諾書」，將「後甲
      天地」公寓全部之權利歸還「橫利公司」，而「橫利公司
      」則於同年8月31日將其對承購戶應收取之房屋尾款及其
      他權利全部讓與上訴人乙○○，是「橫利公司」之讓與行
      為，自屬合法、有效，應無疑義。
三、上訴人陽信銀行台南分公司（即被告）則以：訴外人楊進益
    等11人於86年10月3日與台南市五信簽立協議時，台南市五
    信保證產權清楚，並且不得有損及住戶權益之瑕疵負擔，台
    南市五信確實依約履行，住戶應無產權不清或有損及其權益
    之瑕疵負擔，上訴人乙○○主張住戶尚積欠其房屋尾款一節
    ，因住戶已將尾款繳交台南市五信，而台南市五信亦以該尾
    款抵銷橫利公司積欠上訴人陽信銀行台南分公司之30,000,0
    00元本票債務，故住戶應無須再給付橫利公司任何款項，且
    上訴人乙○○向住戶索討尾款一節應亦非協議書中所約定之
    產權不清或損及住戶權益之瑕疵負擔，故住戶對上訴人陽信
    銀行台南分公司根本無任何債權可主張，上訴人乙○○自亦
    無權向上訴人陽信銀行台南分公司請求清償任何債務。雖訴
    外人楊進益、曾通行之房屋所使用之基地，在當時移轉登記
    後，有未達其基地應有部分配分之情事，屬不當得利，須對
    上訴人乙○○繳付其基地不足額部分之相當於租金之款項，
    惟此部分乃訴外人楊進益、曾通行等2人在81年、82年間向
    橫利公司購買土地時即已存在買受不足額基地之事實，並非
    因可歸責於上訴人陽信銀行台南分公司之事由致其買受之基
    地不足，故其二人因此自行向上訴人乙○○買受不足額基地
    所給付之款項，應由其二人自行負擔，不應向上訴人陽信銀
    行台南分公司請求給付。上訴人乙○○另主張86年10月3日
    上訴人陽信銀行台南分公司與楊進益等人之協議書無效，依
    民法第246條第1項、第247條第1項之規定請求上訴人陽信銀
    行台南分公司返還不當得利，此主張並非有據，如前所述，
    84年5月15日上訴人陽信銀行台南分公司與橫利公司間之抵
    押權設定乃依法登記之物權，有絕對效力，86年10月3日之
    前橫利公司未對該抵押權提出任何塗銷之請求或訴訟，則該
    抵押權當然仍合法有效，故上訴人陽信銀行台南分公司與楊
    進益等人訂立之協議書應無「以不能之給付為標的」之情形
    ，從而，上訴人乙○○此部分主張亦無理由等語置辯。原審
    判命「上訴人陽信銀行台南分公司應給付上訴人乙○○1,58
    1,250元，及自93年10月27日起至清償日止，按年息百分之
    五計算之利息。」，並就該部分准予假執行之聲請，自有未
    合，至於原審駁回上訴人乙○○其餘之請求，自無不合。兩
    造各自就其敗訴部分提起上訴。上訴暨答辯聲明以：(1)原判
    決關於命上訴人陽信銀行台南分公司應給付上訴人乙○○1,
    581,250元及自93年10月27日起至清償日止按週年利率百分
    之5計算之利息部分廢棄。(2)上開廢棄部分，上訴人乙○○
    在第一審之訴及假執行聲請均駁回。(3)上訴人乙○○上訴駁
    回。(4)如受不利判決，願供擔保請准免為假執行。(5)第一、
    二審訴訟費用由上訴人乙○○負擔。
    並補稱：
  (一)、訴外人橫利公司法定代理人黃榮臨協同該公司股東陳金堆
      、吳美雲及訴外人曾陳對雲於81年8月間，以陳金堆、吳
      美雲、曾陳對雲三人共有坐落台南市○○段848、849、85
      0、851、852、853、900之1、901、901之1號土地，向上
      訴人陽信銀行台南分公司（即台南市五信）申請辦理建築
      融資貸款，當時上訴人陽信銀行台南分公司（即台南市五
      信）要求以陳金堆、吳美雲、曾陳對雲三人名義申請，並
      要其提出公司之股東名冊，以資證明。上訴人陽信銀行台
      南分公司之所以要求以陳金堆等三人名義申請，乃因：
      上開土地之所有人為陳金堆等三人共有。依信用合作社
      法第8條第10款規定，信用合作社貸款給社員所得之利息
      免徵營業稅（見本院(二)卷191頁信用合作社法）。
  (二)、訴外人陳金堆等三人乃於81年8月13日，將上開土地提供
      予上訴人陽信銀行台南分公司設定最高限額42,000,000元
      之抵押權，並於同年月18日辦理設立登記完畢。復於同年
      月22日，雙方約定由陳金堆等三人立具切結書，明載：「
      本件土地將來申請建築時，決承貴社書面上同意方可」。
      「貴社允許興建房屋完成後，提供與貴社追加擔保，絕不
      得向第三人設定任何負擔」。「向貴社申貸，以做為建造
      住宅週轉金使用，於貸款後6個月內，提供該土地之建築
      執照」。有該切結書在卷可憑（見本院(二)卷143頁）。即
      證人黃福建於另案原審：「（問：81年間，是否承辦陳金
      堆等人向被告（上訴人陽信銀行台南分公司）抵押借款事
      ？）有的，我在中華分社擔任經理，三人拿來，當時辦貸
      款說要建房子，我們約定蓋房子興建完成，他要拿房子來
      給我們追加設定」。復又供：「他們一開始借土地貸款，
      後來建房子以後，蓋多少借多少，這部分是建築融資，借
      給陳金堆，他們以個人名義來借，不可以借給公司」等語
      屬實（見原審89年度訴字第1583號卷89年12月8日辯論筆
      錄）。是本件系爭建物所設定之最高限額57,600,000元之
      抵押權，乃訴外人陳金堆等因建築融資貸款，當時所約定
      追加之擔保物。
  (三)、本件系爭土地設定最高限額42,000,000元之抵押權後，上
      訴人陸續貸款給訴外人陳金堆等，計有：81年12月14日
      ，貸款876萬元。82年1月20日，貸款253萬元。82年3
      月13日，貸款138萬元。82年4月12日，貸款115萬元。
      82年5月5日，貸款123萬元。82年7月10日，貸款123
      萬元。82年9月4日，貸款200萬元。82年9月23日，貸
      款246萬元。82年11月2日，貸款246萬元。82年11月2
      日，貸款3500萬元。以上總計為5,820萬元，有借據10紙
      在卷可憑。
  (四)、本件系爭建物於83年8月間興建完成，惟訴外人陳金堆等3
      人迄未依約履行追加擔保，上訴人陽信銀行台南分公司乃
      於83年9月5日以台南22支局第173號存證信函催告陳金堆
      等3人及橫利公司：「債務人陳金堆、吳美雲、曾陳對雲
      向五信借款合計5,820萬元，…今建物已竣工，特此通知
      來社追加擔保」云云，有信函及回執足憑附卷可憑（見本
      院(二)卷145頁）。訴外人陳金堆接到催告函後，遂於84年5
      月15日，攜同訴外人橫利公司及黃美桂（該建物共18間，
      除1間為黃美桂名義外，餘均為橫利公司名義）前來上訴
      人陽信銀行台南分公司，將上開建物設定最高限額57,600
      ,000元之抵押權予上訴人陽信銀行台南分公司。
  (五)、訴外人陳金堆等事後與訴外人橫利公司之間，因土地價款
      及建築資金糾纏不清，致陳金堆等無法按期清償借款，上
      訴人乃於86年10月3日，與房屋承購戶達成協議。承購戶
      願將應繳房屋之尾款支付給上訴人陽信銀行台南分公司充
      抵訴外人陳金堆等應清償之借款，而上訴人陽信銀行台南
      分公司則願將設定之抵押權，予以塗銷，有該協議書附卷
      可稽。是原審判決認定就該建物所設定之最高限額57,600
      ,000元之抵押權，無對價關係乙節，顯有誤解，要非可採
      。
  (六)、上訴人乙○○主張橫利公司於85年8月31日，已將房屋承
      購戶未繳之房屋尾款及其他權利，全部讓給上訴人乙○○
      ，並提出公司股東會議記錄及債權讓渡書為憑。惟查：
    1.按債權之讓與，非經讓與人或受讓人通知債務人，對於債
      務人不生效力，民法第297條第1項前段定有明文。訴外人
      橫利公司固然將房屋承購戶應繳之房屋尾款讓與上訴人乙
      ○○，惟雙方均未通知房屋承購戶，依上開規定，其讓與
      對承購戶並不生效力，否則，該房屋承購戶於86年10月3
      日，豈有與上訴人陽信銀行台南分公司達成協議之理？
    2.訴外人橫利公司曾於84年3月24日立據拋棄書（見本院(二)
      卷147頁之附件），謂：該公司經濟發生困難，興建工程
      由地主曾陳對雲代墊工程款，…因此本公司拋棄「後甲天
      地」公寓（系爭建物）全部權利，由地主與購屋者協調…
      云云。職此，橫利公司對於承購戶應繳之尾款，既然拋棄
      在先，則其事後之讓與行為，自不發生效力。
    3.本件系爭建物所設定最高限額57,600,000元之抵押權，乃
      訴外人陳金堆等向上訴人陽信銀行台南分公司申請辦理建
      築融資貸款時，雙方所約定追加之擔保，訴外人陳金堆等
      於81年8月18日，將其所有系爭土地設定最高限額42,000,
      000元之抵押給上訴人陽信銀行台南分公司後，即陸續向
      上訴人陽信銀行台南分公司借款，總共達58,200,000元。
      迨系爭土地上興建之房屋竣工後，上訴人陽信銀行台南分
      公司乃依約要求訴外人陳金堆等於84年5月15日，將該建
      物設定最高限額57,600,000元抵押權，以供擔保其向上訴
      人陽信銀行台南分公司所借之融資貸款。準此，該最高限
      額之抵押權，並非無效，從而，上訴人陽信銀行台南分公
      司主張該抵押權而向房屋承購戶收取應繳之房屋尾款，自
      非不當得利，應無置疑。
  (七)、訴外人陳金堆等因向上訴人陽信銀行台南分公司辦理建築
      融資貸款而未依約按期清償，上訴人陽信銀行台南分公司
      乃於86年10月3日，與房屋承購戶訂立協議，由上訴人陽
      信銀行台南分公司向各承購戶收取其應繳之房屋尾款，用
      以抵充訴外人陳金堆等所欠之融資貸款，而後再由上訴人
      陽信銀行台南分公司塗銷該最高限額之抵押權，有該協議
      書在卷可稽，是各承購戶依該協議而交付房屋尾款給上訴
      人陽信銀行台南分公司，而上訴人陽信銀行台南分公司亦
      依該協議向各承購戶收取其應繳之房屋尾款，準此，究難
      謂為不當得利。
  (八)、按最高限額之抵押契約，係指所有人提供抵押物，與債權
      人訂立在一定金額之限度內，擔保現在已發生及將來可能
      發生之債權之抵押權設定契約而言。故最高限額抵押契約
      之當事人於設定抵押之物權行為意思表示如係真意，則縱
      使設定當時或嗣後所擔保之債權並未發生，亦僅債權人不
      得就未發生之債權行使抵押權而已，非謂該抵押權之設定
      當然無效（最高法院87年度台上字第484號判決參照）。
      本件橫利公司係於84年5月15日提供其名下所有之建物與
      上訴人陽信銀行台南分公司（台南市五信）訂立5,760萬
      元之本金最高限額抵押權，其存續期間為84年5月15日至1
      14年5月15日，此有該抵押權設定契約書足憑，縱如本院9
      0年度上字第117號確定判決及原審所認定該抵押權乃橫利
      公司欲另外借貸款項而提供予上訴人陽信銀行台南分公司
      （台南市五信）設定5,760萬元，惟既然所設定者為最高
      限額抵押權，在抵押權存續期間屆滿前除債權人拋棄其權
      利外，並不許抵押人任意終止契約，或主張該抵押權無效
      （最高法院92年度台上字第2340號判決參照），縱令嗣後
      上訴人陽信銀行台南分公司（台南市五信）未另行放款予
      橫利公司，此僅上訴人陽信銀行台南分公司不得就未發生
      之債權實行抵押權而已，應不能因此認定該抵押權歸於消
      滅而不存在，原審所援引之最高法院83年度台上字第1055
      號判例意旨僅謂若擔保之債權所由生之契約已合法終止或
      因其他事由而消滅，且無既存之債權，而將來亦確定不再
      發生債權，其原擔保之存續期間內所可發生之債權已確定
      不存在，應許抵押人請求抵押權人塗銷抵押權設定登記。
      本件最高限額抵押權設定後，雙方並未終止契約，而86年
      10月3日上訴人陽信銀行台南分公司（台南市五信）與楊
      進益、曾通行等承購戶訂立協議書時，橫利公司雖已倒閉
      ，但法人人格仍存在，當時並無所謂可確定之債權已確定
      不存在之情事，且亦未發生橫利公司請求上訴人陽信銀行
      台南分公司（台南市五信）塗銷抵押權之情形，故原審引
      用最高法院83年度台上字第1055號判例認定該抵押權已歸
      於消滅而不存在顯非適法。
  (九)、上訴人陽信銀行台南分公司（台南市五信）於86年10月3
      日與訴外人楊進益、曾通行等承購戶間所成立之協議書並
      非屬於自始客觀給付不能之情形，不應認該協議書無效，
      經查：
    1.如前所述，86年10月3日（訂立協議書之日），仍在5,760
      萬元最高限額抵押權之存續期間內，該抵押權並無確定不
      存在而消滅之情事，上訴人陽信銀行台南分公司（台南市
      五信）與承購戶訂立協議書時承諾保證產權清楚，之後上
      訴人陽信銀行台南分公司（台南市五信）塗銷57,600,000
      元最高限額抵押權，乃債權人（債務人為橫利公司）主動
      拋棄該抵押權，此並非法所不許，原審竟認此約定為自始
      客觀給付不能，為無效之約定，此實難令人心服。
    2.86年10月3日之協議書乃當事人間合意之意思表示，且該
      協議書並無違反任何強制或禁止之規定，亦無背於公序良
      俗，原審竟任意認定該協議書為無效，原判決自有未洽。
    3.訴外人楊進益、曾通行所分別給付上訴人陽信銀行台南分
      公司（台南市五信）之581,250元及1,000,000元，乃其依
      合法有效之協議書所履行，上訴人陽信銀行台南分公司（
      台南市五信）亦已依協議書所載履行義務，上訴人陽信銀
      行台南分公司（台南市五信）並無任何不當得利，原審判
      決上訴人陽信銀行台南分公司應給付上訴人乙○○1,581,
      250元，實非適法。
  (十)、上訴人陽信銀行台南分公司在86年10月3日與承購戶訂立
      協議書之前，其對橫利公司確實有30,000,000元之本票債
      權存在，此有原審法院法院83年度票字第3631號本票裁定
      及裁定確定證明書足憑（橫利公司就此本票裁定所示債權
      並未提出任何異議或提起確認本票債權不存在之訴，可見
      上訴人陽信銀行台南分公司對橫利公司之30,000,000元本
      票債權應屬真正無疑），而橫利公司迄今未向上訴人陽信
      銀行台南分公司（台南市五信）清償此筆30,000,000元之
      本票債務，橫利公司於85年8月將債權轉讓予上訴人乙○
      ○後，上訴人陽信銀行台南分公司仍得以該30,000,000元
      本票債權對抗上訴人乙○○（民法第299條第1項、第2項
      參照），上訴人乙○○既是橫利公司之債權受讓人又是承
      購戶訴外人楊進益、曾通行之債權受讓人，縱認上訴人乙
      ○○可向上訴人陽信銀行台南分公司請求房屋尾款，惟因
      橫利公司尚積欠上訴人陽信銀行台南分公司30,000,000元
      之債務，上訴人陽信銀行台南分公司應得對之主張抵銷，
      本件訴外人楊進益、曾通行部份之房屋尾款僅1,581,250
      元，上訴人陽信銀行台南分公司以30,000,000元債權向上
      訴人乙○○主張抵銷尚綽綽有餘，上訴人陽信銀行台南分
      公司實無須再給付任何款項予上訴人乙○○。
  (十一)、本件上訴人乙○○及原審援引另案（本院90年度上字第11
      7號）確定判決所認定：「訴外人橫利公司於84年5月15日
      提供房屋予上訴人陽信銀行台南分公司（台南市五信）設
      定最高限額5,760萬元之抵押權乃為向上訴人陽信銀行台
      南分公司（台南市五信）另外申請貸款」，惟另案（本院
      90年度上字第117號）確定判決同時亦認定：上訴人陽信
      銀行台南分公司（台南市五信）係依協議而收受承購戶之
      款項，上訴人陽信銀行台南分公司（台南市五信）亦已依
      協議塗銷抵押權登記，承購戶並未受詐騙陷於錯誤而交付
      款項，上訴人陽信銀行台南分公司（台南市五信）並無不
      法侵害承購戶之權利可言，故判定上訴人陽信銀行台南分
      公司（台南市五信）無須返還承購戶已交付之款項【見前
      開確定判決第31頁(五)之記載】，是可見另案確定判決已認
      定上訴人陽信銀行台南分公司（台南市五信）於84年5月1
      5日所設定之最高限額抵押權並非無效之抵押權，且與承
      購戶就塗銷抵押權所訂之協議亦非無效之協議，否則，上
      訴人乙○○在該案亦曾有抵押權無效之主張，何以另案未
      採酌而認其訴無理由予以駁回確定？故原審違反確定判決
      此重要爭點，逕認系爭抵押權已歸於消滅不存在，且上訴
      人陽信銀行台南分公司（台南市五信）與楊進益、曾通行
      等承購戶間之協議書為無效，自難謂適法。
  (十二)、依本件卷附協議書第柒條規定：「乙方（指承購戶）向甲
      方（指台南市五信）辦理設定之債權金額視為住戶個人承
      購本件不動產之尾款」，但本件訴外人曾通行、楊進益2
      人從未向上訴人陽信銀行台南分公司（台南市五信）辦理
      設定抵押權（見原審卷附土地、建物謄本所示），則自難
      認訴外人楊進益、曾通行2人已將房地尾款交付上訴人陽
      信銀行台南分公司（台南市五信），上訴人乙○○或橫利
      公司另外要向訴外人楊進益、曾通行2人請求房屋尾款，
      乃其之間之債權債務，亦難認與上訴人陽信銀行台南分公
      司（台南市五信）有關。
  (十三)、上訴人乙○○一方面主張86年10月3日之協議書無效，另
      一方面卻又主張上訴人依86年10月3日所履行之協議書內
      容有土地持分不足之情事，而應再給付不當得利，此顯為
      矛盾不可採之主張，茲說明理由如下：
    1.上訴人乙○○提出之上證一附表【見本院(一)卷46頁】，所
      列持分明細無法知悉其計算之根據何在，而且其上未表明
      係由何人所製作，上訴人陽信銀行台南分公司否認其真正
      。
    2.依本院88年度上字第80號民事判決附表所載：訴外人楊進
      益及曾通行應給付予上訴人乙○○之不當得利包括84年6
      月至交還土地時之不當使用部分，而上訴人陽信銀行台南
      分公司是在86年10月3日才與訴外人楊進益及曾通行等人
      訂立協議書，可見訴外人楊、曾2人之不當得利事實早在
      訂立協議書之前2年餘即84年6月就已發生，上訴人乙○○
      無權請求上訴人陽信銀行台南分公司負擔此部分損害賠償
      。
    3.前開民事判決主文僅命訴外人楊進益、曾通行應按每年固
      定金額給付不當得利予上訴人乙○○，訴外人楊進益、曾
      通行2人卻自行向上訴人乙○○購買不足之土地持分，此
      不僅已逾越前開民事判決主文所示內容，且此購買土地持
      分之行為與上訴人陽信銀行台南分公司毫無瓜葛，上訴人
      乙○○向上訴人陽信銀行台南分公司請求給付訴外人楊進
      益、曾通行購買土地持分之價金實屬無據。
    4.上訴人陽信銀行台南分公司與訴外人楊進益、曾通行於86
      年10月3日訂立之協議書附表有約定上訴人陽信銀行應協
      助訴外人楊進益及曾通行取得之土地面積持分，只要訴外
      人楊進益、曾通行有取得該附表所示之土地持分，上訴人
      陽信銀行台南分公司等同已履行協議書之約定，而訴外人
      楊進益、曾通行確實分別在87年2月6日及87年3月30日取
      得該協議書附表所載之土地持分產權，此亦為上訴人乙○
      ○所不否認，則上訴人何來違約？
  (十四)、本件首應釐清86年10月3日上訴人陽信銀行台南分公司（
      台南市五信）與訴外人楊進益、曾通行等承購戶間所訂立
      之協議書是否為無效？經查：
    1.該協議書第1段即敘明協議內容係有關台南市○○段848
      地號及後甲天地建物壹批之土地和建物產權問題，而本件
      受讓債權予上訴人乙○○之住戶為訴外人楊進益及曾通行
      ，其二人購買部份為建號1075、1053及1059（基地均坐落
      落848號土地），土地持分分別為313/20000、313/20000
      、423/20000（此有卷附協議書及附件住戶明細表可憑）
      ，在86年10月3日訂立協議書時該土地及建物之現況為：
      土地部分有上訴人陽信銀行台南分公司（台南市五信）設
      定72,000,000元之最高限額抵押權，建物部分有上訴人陽
      信銀行台南分公司（台南市五信）設定之57,600,000元最
      高限額抵押權，土地所有權人為曾陳對雲、建物所有權部
      分：1053、1075建號已於84年6月10日移轉予楊進益、建
      號1059於84年6月1日移轉予曾通行。則86年10月3日訂立
      協議書後，上訴人陽信銀行台南分公司（台南市五信）確
      實已協助住戶楊進益及曾通行依協議書及附件所示之約定
      取得土地所有權持分並塗銷原設定之土地及建物抵押權，
      此有台南市東南地政事務所之土地、建物登記謄本及異動
      清冊足憑【見本院(一)卷112至157頁】。
    2.有關精忠段848地號土地產權部分，上訴人陽信銀行台南
      分公司（台南市五信）於81年8月17日設定42,000,000元
      ，81年12月2日再設定30,000,000元最高限額抵押權，此
      部分上訴人乙○○並無爭議，且有土地謄本附於本院(一)卷
      125、126頁足憑，而訴外人楊進益於87年3月30日取得626
      /20000之土地持分（符合協議書約定之持分，313/20000+
      313/20000，楊進益購買2棟），土地及建物上之抵押權則
      於87年7月28日塗銷登記；訴外人曾通行部分於87年3月30
      日取得423/20000土地持分（符合協議書約定之持分），
      土地及建物上之抵押權於87年5月29日塗銷登記，此亦有
      土地建物異動清冊足憑，上訴人乙○○爭執上訴人陽信銀
      行台南分公司之建物抵押權為無效之抵押權，但土地所有
      權及土地上設定之抵押權則無爭執，既然如此，上訴人乙
      ○○豈能因協議書有一部份牽涉到建物抵押權效力問題即
      全盤推翻協議書之效力？何況上訴人乙○○就1075建號產
      權完全無爭執亦未在本件請求之列，可見該協議書應非無
      效之協議書。
  (十五)、有關上訴人陽信銀行台南分公司主張對橫利公司有30,000
      ,000元本票債權之部份：上訴人乙○○雖主張原審83年度
      票字第3631號本票裁定僅有形式上確定力，惟本件本票裁
      定於83年12月13日由橫利公司股東吳美雲以受僱人之身分
      代收本票裁定，經原審審查無誤，【於84年6月20日核發
      裁定確定證明書】此有本院調閱之卷宗在卷足憑，橫利公
      司未曾就該本票債權提出任何異議或提起確認本票債權不
      存在之訴已足認上訴人陽信銀行台南分公司對橫利公司30
      ,000,000元債權應屬真正無疑，又上訴人陽信銀行台南分
      公司曾因台南地方法院未將此本票30,000,000元之債權列
      入參與分配之金額而提起參與分配之訴，有原審85年度訴
      字第420號判決影本附於本院(一)卷158至168頁，該案被告
      之一亦為上訴人乙○○，而上訴人乙○○在該案中除主張
      上訴人陽信銀行台南分公司逾期提出執行名義證明文件，
      並未主張上訴人陽信銀行台南分公司本票債權為虛假或不
      存在，而85年8月31日上訴人乙○○又自橫利公司受讓債
      權【見本院(一)卷169頁】，則上訴人乙○○實無理由再於
      本案中主張該30,000,000元債權為虛假。
  (十六)、本件經本院向經濟部函查橫利公司於何時撤銷登記，經函
      覆結果橫利公司係於89年1月31日撤銷公司登記，可見上
      訴人乙○○主張橫利公司於86年10月3日（訂立協議書）
      時已倒閉，不可能再向台南市五信借款，台南市五信亦不
      可能借款予橫利公司，顯然與事實不符，既然86年10月3
      日橫利公司仍為一合法存在之法人，其與台南市五信間之
      抵押權設定契約縱有爭執，亦即縱使橫利公司有權向台南
      市五信提出另外放款之申請，但其既未提出，且其亦未出
      面主張或訴請塗銷抵押權設定登記，則該抵押權於86年10
      月3日為一合法有效之抵押權應無疑義。
  (十七)、證人丙○○於本院95年1月11日準備程序中證稱，曾在88
      年間因本院88年度上易字第80號案件參與協調台南市五信
      與訴外人楊進益、曾通行之糾紛，台南市五信協理林昆定
      有表示，如法院判決確定曾通行、楊進益等人的土地持分
      有短少，台南市五信就賠他們云云，惟上訴人否認證人之
      證言，且據證人所稱係和五信協理林昆定協調，經查台南
      市五信協理並無權代表台南市五信承諾任何權利義務，台
      南市五信有代表權之人應係當時之理事長王朱東先生，是
      證人之證言實不足作為有利於上訴人乙○○之事證。
  (十八)、上訴人乙○○主張證人林昆定於95年10月4日之證詞與事
      實不符云云，惟查：
    1.證人林昆定於本院95年10月4日作證時表示與上訴人陽信
      銀行台南分公司並無任何親屬或僱傭關係，並經具結在卷
      ，證人林昆定應無偏袒上訴人陽信銀行台南分公司或故為
      不實之必要，上訴人乙○○主張林昆定之證言不實，自不
      足採。
    2.上訴人乙○○以證人丙○○係台灣日報記者，其所為證言
      即應可信及真實云云，此未免過於速斷，證人林昆定已證
      稱並未參與本件協議，亦完全不知有關如果法院判決曾通
      行、楊進益等人土地短少五信就賠他們之事（見本院95年
      10月4日筆錄），證人丙○○所作證聽聞林昆定有如此表
      示業遭林昆定本人否認，若上訴人乙○○仍主張有此事實
      自應提出其他證據予以證明，否則難認此部分主張為真正
      。
    3.若上訴人陽信銀行台南分公司（台南市五信）當時有承諾
      「如果法院判決曾通行、楊進益等人土地短少五信就賠他
      們之事」如此重大之權利義務之承諾，必定須經由台南市
      五信之理事會決議通過方可能作此承諾，且台南市五信若
      有此承諾，曾通行、楊進益等人豈有不要求台南市五信立
      書以示負責之理？
    4.上訴人陽信銀行台南分公司已否認有承諾「如果法院判決
      曾通行、楊進益等人土地短少台南市五信就賠他們」等情
      ，亦否認有授權林昆定向曾通行、楊進益等人承諾前開事
      項，證人林昆定亦證稱台南市五信未授權其處理曾通行、
      楊進益等人土地短少之事件（見本院95年10月4日筆錄）
      ，證人丙○○之證詞實不足為有利於上訴人乙○○有利之
      證明。
    5.上訴人乙○○另主張證人林昆定95年10月4日證詞有矛盾
      及不實之處，經查證人林昆定自台南市五信退休已五年餘
      ，其既已證稱未參與本件協議，亦不知曾通行、楊進益土
      地短少之事，台南市五信亦未授權其處理本件事宜。則即
      使其證言就有關處理台南市五信其他事宜之過程有所疏漏
      ，亦與本案無關，上訴人乙○○質疑證人林昆定之證言有
      瑕疵，實亦無法證明上訴人陽信銀行台南分公司有承諾「
      如果法院判決曾通行、楊進益等人土地短少五信就賠他們
      」或授權林昆定為前開承諾之情事。
  (十九)、上訴人陽信銀行台南分公司從未有承諾「如果法院判決曾
      通行、楊進益等人土地短少五信就賠他們」等情事已如前
      述，又上訴人乙○○所提出證人丙○○證詞並不足為其有
      利之證明，至於上訴人乙○○主張台南市五信以立可白塗
      改土地持分表乙節，為上訴人陽信銀行台南分公司否認，
      原審法官勘驗協議書時，僅命書記官記載「曾通行土地持
      分確實經立可白塗改後為423」，究竟由誰塗改，為何塗
      改並無法確知，上訴人乙○○空言是由台南市五信塗改，
      實屬無據。
四、兩造所不爭執之事項：
  (一)、訴外人楊進益、曾通行2人於82年間向橫利公司購買台南
      市○○路621巷45弄18號、18號2樓之1（以上2房地由楊進
      益所購）、18號4樓之2（由曾通行所購）。
  (二)、84年5月15日橫利公司以其所有名下建物（共18間，其中1
      7間為「橫利公司」名義，一間為黃美桂名義）設定債權
      人為「保證責任台南市第五信用合作社」，按「台南市五
      信」現已由上訴人「陽信商業銀行股份有限公司台南分公
      司」概括承受）之本金最高限額57,600,000元之抵押權。
  (三)、台南市五信與楊進益、曾通行等人曾於86年10月3日簽立
      如被上訴人所示之系爭協議書。
五、本院判斷：
  (一)、查84年5月15日，橫利公司以所有名下建物（共18間，其
      中17間為橫利公司名義，1間為黃美桂名義）設定本金最
      高限額57,600,000元之抵押權予台南市五信（84年5月15
      日登記完畢），嗣因橫利公司無力購買地主陳金堆、吳美
      雲之基地持分，因而與訴外人楊進益、曾通行等暨其他承
      購戶發生履約糾紛，台南市五信因擁有上開抵押權，遂於
      86年10月3日出面與楊進益、曾通行等承購戶簽立協議書
      ，約明：「…就１基地坐落：台南市○○段848地號壹筆
      …２原建築房屋時推案之案名『後甲天地』建物壹批…有
      關土地及房屋產權問題，於民國86年10月3日…達成以下
      共識：壹：甲方出具台南市第五信用合作社之公函，就前
      述不動產之產權告示住戶，祇要在辦理產權移轉及設定債
      權時，住戶配合交付應備文件，甲方（即台南市五信）保
      證產權清楚，不得有損及乙方（承購戶）權益之瑕疵負擔
      。…參：…. 原地主與甲方之債務糾紛，皆由甲方處理完
      備，不得有產權登記予乙方個人名義後，再發生之乙方權
      利受損之情形，否則概由甲方負責。…. 捌：本協議書甲
      乙雙方應忠誠履約，若一方違約，得無異議接受他方提出
      之損害賠償要求。…柒：乙方向甲方辦理設定之債權金額
      視為住戶個人承購本件不動產之尾款。」等語，嗣楊進益
      、曾通行於簽約後，即依該協議，分別向台南市五信各繳
      付581,250元、1,000,000元之款項，台南市五信並依約塗
      銷渠等所購房地之抵押權。惟因上開建物坐落基地之所有
      人陳金堆與吳美雲積欠上訴人乙○○12,000,000元，經上
      訴人乙○○以原審法院民事執行處83年度執字第5596號執
      行拍賣，嗣土地於85年6月間由債權人即上訴人乙○○承
      受，業經本院依職權調取原審83年度執字第5596號執行卷
      共16宗，核閱無誤。另於85年8月31日間，橫利公司因積
      欠上訴人乙○○款項，即將其對「後甲天地」承購戶未繳
      清之房屋尾款債權及相關權利，全部讓渡予上訴人乙○○
      等情，此有協議書、楊進益、曾通行之房地買賣契約書、
      借據、本票、建物登記簿謄本等件在原審卷可稽（見原審
      卷189至195頁、203至207頁），並經證人楊進益、曾通行
      2人於原審法院94年6月8日進行言詞辯論時到庭證稱明確
      （見原審卷186頁至188頁）。
  (二)、上訴人乙○○主張：其依法得向訴外人楊進益等承購戶請
      求給付前揭房屋尾款，乃已分別以信函通知上開債權讓與
      情事並限期催告應繳付房屋尾款，該些房屋自有權益瑕疵
      ；且因楊進益、曾通行之房屋所使用之基地，在當時移轉
      登記後，有未達其基地應有部分配分之情事，亦屬不當得
      利，須對上訴人乙○○繳付其基地不足額部分之相當於租
      金之款項，是基地部分亦非產權清楚，致訴外人楊進益、
      曾通行等2人不得已只好自行買受其餘基地應有配分，台
      南市五信未依協議書為完全給付，即房屋仍有遭追索價款
      之不利益，亦未將基地產權處理完備，皆已讓訴外人楊進
      益、曾通行等承購戶肇生產權不清、權利受損之情事，因
      之，依上開協議書所載，訴外人楊進益、曾通行等2人自
      得就其損害向台南市五信請求賠償。而訴外人楊進益、曾
      通行等2人均已於93年3月間將其等對於上訴人陽信銀行台
      南分公司因本件情事所生之請求權讓與上訴人乙○○，其
      中楊進益部分為1,684,570元，曾通行部分為1,416,716元
      ，兩者合計為3,101,286元，爰依民法第227條不完全給付
      之債務不履行損害賠償請求權（先位請求），民法第246
      條、不當得利及民法第247條第1項損害賠償請求權（備位
      請求）等向上訴人陽信銀行台南分公司請求3,101,286元
      。是本件首應審酌者厥為：(1)訴外人橫利公司於84年5月1
      5日，將上開建物19間房屋提供給上訴人陽信銀行台南分
      公司設定最高限額57,600,000元之抵押權是否有效？又本
      院90年度上字第177號確定判決認定橫利公司設定給上訴
      人陽信銀行台南分公司之最高限額57,600,000元抵押權，
      並非追加陳金堆等借款之擔保，但該抵押權仍屬有效，此
      部分是否有爭點效之適用？(2)台南市五信（現由上訴人陽
      信銀行台南分公司概括承受）於86年10月3日與楊進益、
      曾通行等承購戶間所成立之協議書是否無效？(3)台南市五
      信（現由上訴人陽信銀行台南分公司概括承受）是否有違
      反86年10月3日與楊進益、曾通行等人所簽立之協議書約
      定？(4)上訴人陽信銀行台南分公司得否主張以對「橫利公
      司」30,000,000元本票債權抵銷收取承購戶之尾款？(5)曾
      通行、楊進益等人買受基地不足部分【即楊進益之基地應
      有部分配分不足1,103,320元（其中含楊進益向上訴人乙
      ○○買受基地不足額之應有配分土地價款1,077,352元，
      及應給付上訴人乙○○其基地不足額部分之相當於租金之
      不當得利即本院88年度上易字第80號民事判決應給付之25
      ,968元）；曾通行之基地應有部分配分不足416,716元（
      其中含曾通行向上訴人乙○○買受基地不足額之應有配分
      土地價款403,729元，及應給付上訴人乙○○其基地不足
      額部分之相當於租金之不當得利即本院88年度上易字第80
      號民事判決應給付之12,987元）】是否應由上訴人陽信銀
      行台南分公司給付損害賠償？
  (三)、台南市五信（現由上訴人陽信銀行台南分公司概括承受）
      於84年5月15日就橫利公司名下所有之建物設定57,600,00
      0元最高限額抵押權，該抵押權是否無效?
    1.按確定判決之既判力固以訴訟標的表現於主文判斷之事項
      為限，判決理由並無既判力。但法院於判決理由中，就訴
      訟標的以外當事人主張之重要爭點，本於當事人辯論之結
      果，已為判斷時，其對此重要爭點所為之判斷，除有顯然
      違背法令之情形，或當事人已提出新訴訟資料，足以推翻
      原判斷之情形外，應解為在同一當事人就該重要爭點所提
      起之訴訟中，法院及當事人就該已經法院判斷之重要爭點
      法律關係，皆不得作相反之判斷或主張，始符民事訴訟法
      上之誠信原則（最高法院73年度台上字第4062號判決、88
      年台上字第557號判決要旨參照）。
    2.經查，兩造間請求清償債務事件之爭點(一)「台南市五信（
      現由上訴人陽信銀行台南分公司概括承受）於84年5月間
      就橫利公司名下所有之建物設定57,600,000元最高限額抵
      押權，該抵押權是否無效? 」，前經本院90年度上字第11
      7號判決列為主要判斷爭點：「本件兩造之爭執要旨厥為
      ：訴外人橫利公司提供包括系爭二間房屋在內之18間建物
      共同設定本金為57,600,000元最高限額抵押權之目的係為
      另行周轉或追加擔保？…」（見該判決書17頁）；兩造就
      上開重要爭點，已為充分之攻擊防禦，最後並依據兩造辯
      論之結果為判決。全案上訴後，並由最高法院以92年度台
      上字第1341號民事判決駁回確定等情，經本院依職權調閱
      上開本院90年度上字第117號及最高法院以92年度台上字
      第1341號民事卷宗查明屬實。
    3.承上，兩造於本件所為之抗辯，無非係就前確定判決已受
      判斷之重要爭點再行爭執，兩造既未指出該確定判決之判
      斷有何顯然違背法令情形，亦未能提出新訴訟資料足以推
      翻上開確定判決關於重要爭點法律關係之判斷，揆諸首揭
      最高法院判決意旨，自應受上開確定判決之判斷所拘束，
      法院及當事人不得於本件訴訟再為相反之主張。
    4.查台南市○○段第848、849、850、851、852、853、900
      之1、901、901之1等號系爭土地，原係葉曉芳、曾陳對雲
      所有（應有部分各2分之1），橫利公司與梧權公司，為在
      該基地興建7層大樓集合住宅，經取得該地主之同意而向
      台南市政府申請建築執照，並於81年4月8日獲台南市政府
      核發南工造字第079274號之建造執照，同年5月1日開始動
      工興建，竣工日期則為83年3月25日，有台南市政府工務
      局89年5月9日89南工局建字第04492號函附於本院88年度
      上易字第80號返還不當得利事件(一)卷178至185頁之建造執
      照申請書及相關文件所載，自甚明瞭。本件建造執照核發
      後，陳金堆、吳美雲於81年6月間向葉曉芳購買系爭土地
      之應有部分，並於81年8月10日移轉登記完畢，系爭土地
      成為陳金堆、吳美雲、曾陳對雲三人共有，陳金堆、吳美
      雲、曾陳對雲三人於81年8月17日以系爭土地為被上訴人
      設定本金最高限額42,000,000元之抵押權，又於同年12月
      2日以系爭土地為上訴人陽信銀行台南分公司設定本金最
      高限額30,000,000元之抵押權，此有土地登記簿謄本附於
      卷119至137頁可稽。該二筆最高限額抵押權設定後，於存
      續期間內，被上訴人貸款給陳金堆、吳美雲，共10筆：
      81年12月14日，貸款876萬元。82年1月20日，貸款253
      萬元。82年3月13日，貸款138萬元。82年4月12日，
      貸款115萬元。82年5月5日，貸款123萬元。82年7月1
      0日，貸款123萬元。82年9月4日，貸款200萬元。82
      年9月23日，貸款246萬元。82年11月2日，貸款246萬元
      。82年11月2日，貸款3,500萬元。以上總計為5,820萬
      元，其中第四筆陳金堆為借款人，吳美雲、曾陳
      對雲為連帶保證人，餘六筆吳美雲為借款人，陳金堆、曾
      陳對雲為連帶保證人，此有借據10紙附於原審89年度訴字
      第1583號卷292至301頁可憑。
    5.雖上訴人陽信銀行台南分公司主張：【之所以要求以陳金
      堆等三人名義申請，乃因：上開土地之所有人為陳金堆
      等三人共有。依信用合作社法第8條第10款規定，信用
      合作社貸款給社員所得之利息免徵營業稅。訴外人陳金堆
      等三人乃於81年8月13日，將上開土地提供給上訴人陽信
      銀行台南分公司設定最高限額42,000,000元之抵押權，並
      於同年月18日辦理設立登記完畢。復於同年月22日，雙方
      約定由陳金堆等三人立具切結書，明載：『本件土地將來
      申請建築時，決承貴社書面上同意方可』。『貴社允許興
      建房屋完成後，提供與貴社追加擔保，絕不得向第三人設
      定任何負擔』。『向貴社申貸，以做為建造住宅週轉金使
      用，於貸款後6個月內，提供該土地之建築執照』。有該
      切結書在卷可憑。即證人黃福建於另案原審：『（問：81
      年間，是否承辦陳金堆等人向被告（上訴人陽信銀行台南
      分公司）抵押借款事？）有的，我在中華分社擔任經理，
      三人拿來，當時辦貸款說要建房子，我們約定蓋房子興建
      完成，他要拿房子來給我們追加設定』。復又供：『他們
      一開始借土地貸款，後來建房子以後，蓋多少借多少，這
      部分是建築融資，借給陳金堆，他們以個人名義來借，不
      可以借給公司』等語屬實（原審89年度訴字第1583號卷89
      年12月8日辯論筆錄）。是本件系爭建物所設定之最高限
      額57,600,000元之抵押權，乃訴外人陳金堆等因建築融資
      貸款，當時所約定追加之擔保物。】云云。惟查：
      (1)若陳金堆等人向上訴人陽信銀行台南分公司借得之款項
        屬建築融資，且係代理橫利公司向上訴人陽信銀行台南
        分公司借款，而借出款項後即逕交橫利公司使用，則橫
        利公司應係自始即以該些款項為建築資金，且應係依工
        程之進度向上訴人陽信銀行台南分公司借出款項而動支
        ，惟實則不然，此稽之陳金堆等三人尚未向被上訴人辦
        理土地抵押貸款之時，橫利公司至少已興建完成地下室
        及一樓樓頂之工程，及陳金堆等人於82年11月2日向上
        訴人陽信銀行台南分公司借得最後一筆款項時，橫利公
        司該興建工程尚在繼續施工中，直到83年9月9日才全部
        完工並取得使用執照等事實，自足證明證人黃福建所稱
        係建築融資一節，已非真實。又本院於90年度上字第11
        7號返還不當得利事件90年8月7日準備程序中提示原審
       （89年度訴字第1583號）筆錄問證人黃福建以：「你陳
        述陳金堆，吳美雲，曾陳對雲等3人以土地向五信抵押
        貸款時稱：『待房子蓋好後要追加設定抵押』，但房子
        是橫利公司所有，並非陳金堆等人所有？如何追加？」
        黃福建答稱：「依當時法令規定公司行號不得以其名義
        辦理貸款，要以私人名義辦理建築融資貸款方可。」惟
        依前所述，陳金堆等人向上訴人陽信銀行台南分公司所
        借之款項並非建築融資，縱依當時法令必須以私人名義
        辦理建築融資貸款方可，惟陳金堆、吳美雲、曾陳對雲
        3人與橫利公司人格分別獨立，況且亦無任何證據足資
        證明橫利公司授權陳金堆等3人可以代其辦理建築融資
        貸款，陳金堆等3人有何資格為橫利公司辦理建築融資
        貸款？從而，所謂橫利公司之股東陳金堆、吳美雲以個
        人名義向上訴人陽信銀行台南分公司為建築融資貸款云
        云，顯乏依據。
      (2)「代理權係以法律行為授與者，其授與應向代理人或向
        代理人對之為代理行為之第三人，以意思表示為之。」
        民法第167條定有明文。故意定代理權因本人授與代理
        權而發生，須本人向代理人為授權（即內部授權），或
        向相對人為授權（即外部授權），始有代理權可言。又
        「代理人於代理權限內，以本人名義所為之意思表示，
        直接對本人發生效力。」為民法第103條第1項所明定。
        受任人本於委任人所授與之代理權，以委任人名義與他
        人為法律行為時，固直接對委任人發生效力。若受任人
        以自己或第三人之名義與他人為法律行為，則對於委任
        人不生效力，其委任人與法律行為之他造當事人間，自
        不發生何等法律關係，最高法院72年度台上字第2115號
        、73年度台上字第4283號、74年度台上字第605號、75
        年度台上字第1922號、76年度台上字第852號等判決可
        資參考。本件陳金堆等人向上訴人陽信銀行台南分公司
        借款所檢附之書件，除了「10紙借據」及一紙承諾「興
        建房屋完成後提供與貴社追加擔保」之切結書外，並無
        橫利公司所提供之任何相關文件，橫利公司既未在該借
        據與切結書上簽名，亦從未在上訴人陽信銀行台南分公
        司承貸單位開設帳戶，更未出具授權書或委任書予陳金
        堆、吳美雲、曾陳對雲，俱見橫利公司並未授權給陳金
        堆等人代理橫利公司向上訴人陽信銀行台南分公司借款
        。至於「代理人雖未以本人之名義為法律行為，而實際
        上有代理之意思，且為相對人所明知或可得而知者，即
        難謂不發生代理之效果，此即所謂之「隱名代理」，最
        高法院固著有82年度台上字第672號判決可參。唯必須
        隱名代理人有代理權始足當之，若未獲授與代理權，而
        係以自己之名義所為，即非以代理人之資格而為，已甚
        明顯者，仍不能認其為代理他人而為，亦即根本無「隱
        名代理」可言。本件58,200,000元之借款，純屬陳金堆
        等3人以其土地為擔保品之抵押借款，而非代理橫利公
        司向上訴人陽信銀行台南分公司借款。上訴人陽信銀行
        台南分公司主張橫利公司為系爭建築融資之借款人，且
        係由陳金堆、吳美雲隱名代理橫利公司向上訴人借款云
        云，並無所據，自不足採。
    6.在系爭土地上所建之「後甲天地」建物完工後，橫利公司
      將其分得之17間房屋及黃美桂之房屋1間（共18間，含訴
      外人楊進益與曾通行所購之建物），於84年5月15日設定
      以債權人為上訴人陽信銀行台南分公司之本金最高限額57
      ,600,000元之抵押權，有抵押權設定資料附於原審卷26至
      29頁可證。上訴人陽信銀行台南分公司主張：【陳金堆、
      吳美雲、曾陳對雲3人於81年8月22日向上訴人陽信銀行台
      南分公司借款時，曾出具切結書表明俟該土地上之房屋興
      建完成後，願提供房屋予上訴人陽信銀行台南分公司追加
      擔保，有該切結書影本可憑（見本院(二)卷143頁），之後
      上訴人陽信銀行台南分公司陸續貸款予陳、吳、曾三人達
      58,200,000元，而該土地上之房屋興建完成後，房屋所有
      權人之一橫利公司便配合辦理追加設定抵押權之事宜】云
      云。惟查：
      (1)橫利公司與梧權公司兩家建設公司在系爭土地興建46戶
        集合住宅，其中橫利公司部分擁有24戶（含黃美桂1戶
        ），梧權公司部分擁有22戶。梧權公司於83年12月24日
        ，以其分得房屋中之曾竹苞名下8間、董桂足名下7間、
        鄭素灡名下4間，計19間建物，向上訴人陽信銀行台南
        分公司設定本金最高限額30,000,000元之抵押權，而借
        得19,000,000元之款項，有抵押權設定契約書及借據等
        影本附原審89年度訴字第1583號卷270至280頁為憑。若
        謂陳金堆、吳美雲、曾陳對雲3人於切結書表明該土地
        上之房屋興建完成後，願提供房屋予上訴人陽信銀行台
        南分公司追加擔保，且本件橫利公司以18間房屋為上訴
        人陽信銀行台南分公司設定本金最高限額57,600,000元
        之抵押權，即為切結書所指之追加擔保，則梧權公司分
        得之22戶何以悉數不但不必供作擔保，反而可以借得款
        項？
      (2)若橫利公司為上訴人陽信銀行台南分公司設定系爭57,6
        00,000元之最高限額抵押權之目的，係屬建築融資之追
        加擔保，依理，應係於該批建物取得使用執照、完成所
        有權第一次登記時，即應設定該抵押權才是。惟本件則
        不然，該批建物係於83年9月9日即獲核發使用執照，於
        83年11月間即已完成第一次登記。此後，該批建物中曾
        竹苞名下8間、董桂足名下7間、鄭素灡名下4間，計19
        間建物，於83年12月24日向上訴人陽信銀行台南分公司
        設定本金最高限額30,000,000元之抵押權，並借得出19
        ,000,000元。而橫利公司於84年5月15日，始以其名下
        及黃美桂所有建物共18間，向上訴人陽信銀行台南分公
        司設定本金最高限額57,600,000元之抵押權。距該批建
        物第一次所有權登記之時，足足有6、7個月之久，顯然
        並非為陳金堆等3人之前借款（最後一次為82年11月2日
        貸款35,000,000元）之追加擔保，應甚灼然。
      (3)按橫利公司既非本件以土地供作擔保之借款人，亦非陳
        金堆、吳美雲、曾陳對雲本件以土地供作擔保借款之連
        帶保證人，更非出具切結書之承諾人，本即無義務提供
        系爭建物予被上訴人追加設定，況且橫利公司並非以保
        證為業務，其若提供系爭建物而設定該抵押權以擔保他
        人（陳金堆、吳美雲、曾陳對雲）債務，則違反公司法
        第16條所定「公司不得為任何保證人」之規定，該設定
        抵押權之行為，依最高法院48年台上字第1919號、74年
        度台上字第703號判例意旨，亦屬無效。訴外人陳金堆
        、吳美雲、曾陳對雲等3人以土地設定抵押權向上訴人
        陽信銀行台南分公司借款，與嗣後橫利公司以該公司及
        黃美桂名下18間建物欲向上訴人陽信銀行台南分公司借
        款而設定本金最高限額57,600,000元之抵押權，係屬兩
        事，不能混為一談。
      (4)陳金堆與吳美雲所有之前揭土地，被法院查封並將拍賣
        時，橫利公司因當時尚有其他債務糾葛，不便以其名義
        直接向法院承買，但為履行與承購戶之房屋買賣契約，
        曾委請負責該工地之訴外人曾進興出面承買，雙方並訂
        有合約書，約定該合約書簽訂後，橫利公司即提供18戶
        房屋（含黃美桂1戶）向上訴人陽信銀行台南分公司申
        請貸款，以籌措資金委由曾進興出面承買，嗣因上訴人
        陽信銀行台南分公司於設定抵押權後，未放款給橫利公
        司，致使前開委託承買合約因資金籌措無著，而自動失
        效，最後該些土地才由上訴人乙○○以15,624,000元之
        價金承受，以上各情，業據上訴人乙○○陳明，並提出
        橫利公司與曾進興簽定之合約書影本附於本院90年度上
        字第117號卷56、57頁為證，復據證人曾進興於本院90
        年度上字第117號90年8月7日本院準備程序中證稱：其
        受當時橫利公司負責人黃榮臨（現已死亡）之託，出名
        向法院標購系爭土地，後來標購未成等情屬實，另證人
        丙○○亦證稱：「我與台南市第五信用合作社中華分社
        經理郭義豐很熟，因橫利公司欠乙○○債務，聲請查封
        陳金堆，吳美雲名義之土地，因此影響橫利公司無法將
        產權移轉過戶與客戶，當時橫利公司負責人黃榮臨找乙
        ○○請設法將土地買回，以便移轉產權與客戶，但條件
        沒談好，乙○○不同意。黃榮臨遂找我幫忙，準備以房
        子向台南市第五信用合作社辦理（原稱房子是19戶，旋
        更正稱是18戶，其中橫利公司17戶，黃美桂1戶）抵押
        貸款解決，因房子起造人名義是橫利公司，隔一段時間
        黃榮臨對我說五信方面沒撥款，公司沒錢可買，叫我請
        乙○○籌錢先將土地買下，以後再和他解決，經乙○○
        同意向法院承受此筆房屋，他並再向法院繳款壹仟餘萬
        元，以後就是雙方談協議的事。」（見90年8月7日準備
        程序筆錄；本院90年度上字第117號卷96、97頁），綜
        上足見，上訴人乙○○主張橫利公司以該18戶房屋向上
        訴人陽信銀行設定抵押權係要另行借款此一事實亦堪信
        為真。
      (5)按一般銀行放款之作業程序，係經借款人書面或口頭申
        請並設定抵押權登記（以最高限額抵押權為常見）之後
        ，再由借款人及連帶保證人在借據上簽署，銀行始依借
        據所書寫之借款金額撥入借款人之帳戶，由借款人取用
        。例如本件訴外人陳金堆等3人之土地抵押貸款，係於8
        1年8月13日及同年12月1日分別設定本金最高限額42,00
        0,000元及30,000,000元之抵押權，而後再由其等簽立
        借據，自81年12月14日起至82年11月2日陸續借款；梧
        權公司部分，由曾竹笣等3人於83年12月24日以19戶房
        屋向上訴人陽信銀行台南分公司設定最高限額30,000,0
        00元之抵押權後，始由曾竹笣等3人於83年12月30日簽
        立19,000,000元之借據，上訴人陽信銀行台南分公司再
        核撥款項予曾竹笣等人，此有上開2筆抵押權設定契約
        書及借據影本附卷可稽（陳金堆等3人部分附於原審89
        年度訴字第1583號卷161至167頁、192至201頁，292至3
        01頁，梧權公司部分附於270至280頁）。金融機構所以
        會要求客戶必先設定抵押權才肯放款，無非為債權之確
        保，否則，若未設定抵押權登記即先核撥款項，萬一不
        動產所有人拒不辦理抵押權設定登記，豈不衍生糾紛，
        並有倒債之虞！甚至基本上無倒債之虞的中央公教人員
        ，申辦中央公教輔建住宅貸款時，辦理貸款之金融機構
        亦必要求申請之公教人員先行就住宅房地設定抵押權，
        始願貸款。
      (6)上訴人陽信銀行台南分公司又主張其於83年9月5日曾發
        存證信函予陳金堆、吳美雲、曾陳對雲及橫利建設公司
        ，通知彼等儘速辦理以建物追加擔保之相關手續，橫利
        公司並於83年10月18日開立1紙30,000,000元本票，並
        由陳金堆、吳美雲背書交予上訴人陽信銀行台南分公司
        收執，嗣後再於84年5月間提供「後甲天地」18棟建物
        相關證件予上訴人陽信銀行台南分公司追加設定抵押權
        ，凡此均符合當事人一開始約定之真意，此抵押權設定
        並非無效云云，並提出上訴人陽信銀行台南分公司致陳
        金堆等人及橫利公司之存證信函、橫利公司簽發之本票
        各1紙為證。惟上訴人陽信銀行台南分公司之存證信函
        係其片面製作，其通知上開各人追加擔保，乃其一己之
        意，不能據此認定橫利公司有以公司之資產為陳金堆、
        吳美雲、曾陳對雲之借款債務供擔保之義務。至於橫利
        公司所簽發之本票，因橫利公司既非借款人，亦非陳金
        堆借款之連帶保證人，更非出具切結書之承諾人，依法
        依理而言，本即並無義務提供系爭建物予上訴人陽信銀
        行台南分公司追加設定，況且橫利公司並非以保證為業
        務，是其若提供系爭建物而設定該抵押權以擔保他人債
        務，則已屬違反公司法第16條所定「公司不得為任何保
        證人」之規定，該設定抵押權之行為，自屬無效（參見
        最高法院48年台上字第1919號判例、74年度台上字第70
        3號判決意旨）。
      (7)綜上可知：橫利公司提供系爭建物予被上訴人設定抵押
        權之目的，實係欲另外借貸款項以購買其所屬房屋基地
        中，屬於陳金堆、吳美雲所有之系爭土地應有部分2分
        之1，並非就陳金堆等3人之前向被上訴人所借之款項為
        追加擔保，堪予認定。而本院90年度上字第117號確定
        判決認定【橫利公司提供系爭建物予台南市五信設定抵
        押權之目的，並非追加擔保陳金堆、吳美雲、曾陳對雲
        之貸款，至於橫利公司所簽發之30,000,000元本票，因
        橫利公司既非借款人，亦非陳金堆借款之連帶保證人，
        更非出具切結書之承諾人，依法依理而言，本即無義務
        提供系爭建物予被上訴人（台南市五信）追加設定，況
        且橫利公司並非以保證為業務，是其若提供建物而設定
        該抵押權以擔保他人債務，則已屬違反公司法第16條規
        定，該設定抵押權之行為，自屬無效。橫利公司提供系
        爭建物予台南市五信設定抵押權之目的實係欲另外借貸
        款項以購買其所屬房屋基地中，屬於陳金堆、吳美雲所
        有之系爭土地應有部分2分之1，並非就陳金堆等3人之
        前向台南市五信所借之款項為追加擔保，應無疑義】（
        參見該判決理由第26頁）。而該案與本案當事人相同即
        上訴人陽信銀行台南分公司，與上訴人乙○○（上訴人
        乙○○亦受讓系爭協議之承購戶即林美珠、林玉珠2人
        之權利，其情形與本件相同），上揭重要爭點亦經該案
        當事人充分辯論，本件上訴人陽信銀行台南分公司亦未
        能於本件審理時舉證證明該前案所為之判斷有何顯然違
        背法令之情形，或提出新訴訟資料，足以推翻前案之原
        判斷，則基於誠信原則，法院及當事人就該已經法院判
        斷之重要爭點法律關係，皆不得任作相反之判斷或主張
        。因之，橫利公司於84年5月間將系爭建物設定予台南
        市五信設定抵押權之目的，實係欲另外借貸款項以購買
        其所屬房屋基地中，屬於陳金堆、吳美雲所有之系爭土
        地應有部分2分之1，對本件事實之認定有爭點效之適用
        ，併予敘明。惟本院90年度上字第117號判決與本件均
        認台南市五信（現由上訴人陽信銀行台南分公司概括承
        受）於84年5月15日就橫利公司名下所有之建物設定57,
        600,000元最高限額抵押權，該抵押權均屬合法有效乙
        節，並無二致。
    7.按最高限額之抵押契約，係指所有人提供抵押物，與債權
      人訂立在一定金額之限度內，擔保現在已發生及將來可能
      發生之債權之抵押權設定契約而言。故最高限額抵押契約
      之當事人於設定抵押之物權行為意思表示如係真意，則縱
      使設定當時或嗣後所擔保之債權並未發生，亦僅債權人不
      得就未發生之債權行使抵押權而已，非謂該抵押權之設定
      當然無效（最高法院87年度台上字第484號判決參照）。
      本件橫利公司係於84年5月15日提供其名下所有之建物與
      上訴人陽信銀行台南分公司訂立57,600,000元之本金最高
      限額抵押權，其存續期間為84年5月15日至114年5月15日
      ，此有該抵押權設定契約書附於本院(一)卷53至56頁足憑。
      既然所設定者為最高限額抵押權，在抵押權存續期間屆滿
      前除債權人拋棄其權利外，並不許抵押人任意終止契約，
      或主張該抵押權無效（最高法院92年度台上字第2340號判
      決參照），本件最高限額抵押權設定後，雙方並未終止契
      約，縱令嗣後上訴人陽信銀行台南分公司未另行放款予橫
      利公司，此僅上訴人陽信銀行台南分公司不得就未發生之
      債權實行抵押權而已。故本件設定57,600,000元最高限額
      抵押權，均屬合法有效。
  (四)、台南市五信（現由上訴人概括承受）於86年10月3日與楊
      進益、曾通行等承購戶間所成立之協議書是否無效?
    1.查，上開協議書簽立之原因乃係因楊進益、曾通行等承購
      戶所購買之房地上設定有台南市五信之最高限額抵押權（
      債務人為橫利公司），土地持分又尚未移轉，承購戶亦尚
      有部分房地尾款未支付完畢，台南市五信基於抵押權人身
      分出面與承購戶處理抵押權塗銷及協助產權移轉事宜（橫
      利公司並未參與協議事宜），其實際運作方式為由承購戶
      及台南市五信依據協議書所附關於各承購戶應受移轉之土
      地持分及尚應繳納之房地尾款金額等資料，由承購戶承諾
      以個人名義向台南市五信辦理設定抵押或直接繳付現金，
      台南市五信即同意塗銷原來由橫利公司提供設定之建物部
      分之57,600,000元之最高限額抵押權，台南市五信並協助
      處理使曾陳對雲將土地持分配分由協議書之承購戶取得。
      易言之，台南市五信乃係因認橫利公司積欠其債務，而楊
      進益、曾通行等2人又尚積欠橫利公司房地尾款未給付，
      故協議由承購戶將原應繳給橫利公司之尾款，直接繳付台
      南市五信，如無力以現金支付者，則改由各承購戶以個人
      名義，依其個人尚未繳付之房地尾款數額設定抵押權（惟
      當時實際並未放款予各承購戶）後，即可塗銷台南市五信
      之抵押權。
    2.而86年10月3日上訴人陽信銀行台南分公司與楊進益、曾
      通行等承購戶訂立協議書時，仍在57,600,000元最高限額
      抵押權之存續期間內，該抵押權並無確定不存在而消滅之
      情事，亦未發生橫利公司請求上訴人陽信銀行台南分公司
      塗銷抵押權之情形，橫利公司雖已無繼續營業，但法人人
      格仍存在，經本院向經濟部函查橫利公司於何時撤銷登記
      ，經函覆結果經濟部於89年1月31日始撤銷橫利公司登記
      ，有經濟部中部辦公室95年1月16日經中三字第095308668
      40號書函附於本院(一)卷172頁可按。且上開協議書乃當事
      人間合意之意思表示，且該協議書並無違反任何強制或禁
      止之規定，亦無背於公序良俗，該協議書應非無效。
    3.雖上訴人乙○○主張：「台南市五信即運作將曾陳對雲應
      有部分1/2之基地分配給24間建物使用（其中18戶有簽訂
      協議書、6戶未簽訂協議書），由於曾陳對雲所持有土地
      之應有部分（1/2）僅應配分23間建物，台南市五信卻要
      多分配給1間建物使用，即以不法方式短少給與部分建物
      應配分之基地應有部分，如：以立可白塗改協議書附件之
      土地持分表中訴外人曾通行之建物原應配分土地應有部分
      515/20000，改為423/20000；而楊進益之建物原應配分土
      地之應有部分為497/20000，卻僅配分313/20000，而以此
      手法，順利向24戶承購戶收取房地尾款，上訴人陽信銀行
      所為已違誠信原則」云云，惟此僅為上訴人乙○○主觀臆
      測之詞，又未舉證以實說，自難採信。
    4.從而，上訴人乙○○主張：【橫利公司向台南市五信設定
      系爭抵押權以貸得款項購地計劃落空後，因與承購戶間的
      履約問題無法解決，其負責人黃榮臨因而四處逃避躲債，
      致公司營運面臨停擺，此可由原審法院83年11月18日之83
      年度票字第3631號民事本票裁定，交付郵政機關送達至台
      南市○○街○段122號（即橫利公司之營業所）時，該送
      達證書卻記載改送至「台南市○○路111巷126號」，由股
      東吳美雲代為收受，有該送達證書影本附於本院(一)卷95頁
      為證，並經本院依職權調取原審法院83年度票字第3631號
      卷，核閱無誤，堪信為真實，則上訴人乙○○主張橫利公
      司於86年10月3日（訂立協議書）時已人去樓空，不可能
      再向台南市五信借款，台南市五信亦不可能借款予橫利公
      司，與事實並無不符。從而，台南市五信自不可能再借款
      予橫利公司，且簽立協議書之目的亦在塗銷該最高限額抵
      押權，無既存之債權，而將來亦確定不再發生債權，且橫
      利公司貸款未獲放款後，橫利公司亦已數度前往台南市五
      信中華分社要求塗銷抵押權，則原審法院據前揭最高法院
      83年台上字第1055號判例意旨，依此認定基於抵押權之從
      屬性，該抵押權應歸於消滅而不存在，則台南市五信並無
      權源要求橫利公司之「後甲天地」承購戶給付房地尾款後
      始塗銷抵押權。按以不能之給付為契約標的者，其契約為
      無效，民法第246條第1項前段定有明文】云云，顯屬誤會
      ，要無可採。
    5.雖上訴人乙○○又主張：「橫利公司因積欠上訴人乙○○
      款項，早於85年8月31日間即將其對「後甲天地」承購戶
      未繳清之房屋尾款債權及相關權利，全部讓渡予上訴人乙
      ○○」云云，並提出債權讓渡書影本附於原審卷49頁為證
      。惟查，按債權之讓與，非經讓與人或受讓人通知債務人
      ，對於債務人不生效力，民法第297條第1項前段定有明文
      。故，縱訴外人橫利公司有將房屋承購戶應繳之房屋尾款
      讓與上訴人乙○○，惟雙方均未通知房屋承購戶，否則，
      該房屋承購戶於86年10月3日豈有與上訴人陽信銀行台南
      分公司達成協議之理？依上開條文之規定，其讓與對承購
      戶並不生效力，自不影響該協議書之效力。
  (五)、台南市五信（現由上訴人陽信銀行台南分公司概括承受）
      是否有違反86年10月3日與楊進益、曾通行等人所簽立之
      協議書約定？
    1.該協議書第一段即敘明協議內容係有關台南市○○段848
      號土地及後甲天地建物壹批之土地和建物產權問題，有該
      協議書影本附於原審卷30頁可稽。而本件受讓債權予上訴
      人乙○○之住戶為訴外人楊進益及曾通行，其二人購買部
      分為建號1075、1053及1059（基地均坐落848號土地），
      土地持分分別為313/20000、313/20000、423/20000，此
      有附件住戶明細表影本附於原審卷31頁可憑。在86年10月
      3日訂立協議書時該土地及建物之現況為：土地部分有上
      訴人陽信銀行台南分公司（台南市五信）設定72,000,000
      元之最高限額抵押權，建物部分有上訴人陽信銀行台南分
      公司（台南市五信）設定之57,600,000元最高限額抵押權
      ，土地所有權人為曾陳對雲、建物所有權部分：1053、10
      75建號已於84年6月10日移轉予楊進益、建號1059於84年6
      月1日移轉予曾通行。則86年10月3日訂立協議書後，上訴
      人陽信銀行台南分公司（台南市五信）確實已協助住戶楊
      進益及曾通行依協議書及附件所示之約定取得土地所有權
      持分並塗銷原設定之土地及建物抵押權，訴外人楊進益於
      87年3月30日取得626/20000之土地持分（符合協議書約定
      之持分，313/20000+313/20000，楊進益購買2棟）；訴外
      人曾通行部分於87年3月30日取得423/20000土地持分（符
      合協議書約定之持分），有土地及建物登記謄本附於本(一)
      卷112至118頁可按。
    2.上訴人陽信銀行台南分公司與訴外人楊進益、曾通行訂立
      之協議書附表有約定上訴人陽信銀行台南分公司應協助訴
      外人楊進益及曾通行取得之土地面積持分，而訴外人楊進
      益、曾通行確實分別在87年2月6日及87年3月30日取得該
      協議書附表所載之土地持分產權，上訴人陽信銀行台南分
      公司已履行協議書之約定，並無違反86年10月3日與楊進
      益、曾通行等人所簽立之協議書。故上訴人乙○○主張訴
      外人曾通行、楊進益等人買受基地不足部分亦應由上訴人
      陽信銀行台南分公司給付損害賠償乙節，並不足採。
  (六)、上訴人陽信銀行台南分公司得否主張以對「橫利公司」30
      ,000,000元本票債權抵銷收取承購戶之尾款？
      查台南市五信（即上訴人陽信銀行台南分公司）與「後甲
      天地」之承購戶於86年10月3日簽訂協議書，約定承購戶
      以個人名義向台南市五信辦理抵押，台南市五信即塗銷原
      橫利公司設定之最高限額抵押權，並保證產權清楚，不得
      有損及承購戶權益之瑕疵負擔。嗣訴外人楊進益、曾通行
      即於簽立協議書後，分別向台南市五信（即上訴人陽信銀
      行台南分公司）各繳付「581,250元、1,000,000元」之款
      項，台南市五信遂塗銷渠等房地之抵押權，此為兩造所不
      爭執之事實。系爭協議書如前所述，係合法有效，則訴外
      人楊進益、曾通行依該協議書之約定分別繳付上訴人陽信
      銀行台南分公司「581,250元、1,000,000元」之款項，依
      法已屬有據，而無再主張抵銷之必要。況上訴人陽信銀行
      台南分公司在86年10月3日與承購戶訂立協議書之前，其
      對橫利公司確實有30,000,000元之本票債權存在，此有原
      審法院法院83年度票字第3631號本票裁定及裁定確定證明
      書足憑（橫利公司就此本票裁定所示債權並未提出任何異
      議或提起確認本票債權不存在之訴，可見上訴人陽信銀行
      台南分公司對橫利公司之30,000,000元本票債權應屬真正
      無疑），而橫利公司迄今未向上訴人陽信銀行台南分公司
      （台南市五信）清償此筆30,000,000元之本票債務，橫利
      公司於85年8月將債權轉讓予上訴人乙○○後，上訴人陽
      信銀行台南分公司仍得以該30,000,000元本票債權對抗上
      訴人乙○○（民法第299條第1項、第2項參照），上訴人
      乙○○既是橫利公司之債權受讓人又是承購戶訴外人楊進
      益、曾通行之債權受讓人，縱認上訴人乙○○可向上訴人
      陽信銀行台南分公司請求房屋尾款，惟因橫利公司尚積欠
      上訴人陽信銀行台南分公司30,000,000元之債務，上訴人
      陽信銀行台南分公司亦應得對之主張抵銷，本件訴外人楊
      進益、曾通行部份之房屋尾款僅1,581,250元，上訴人陽
      信銀行台南分公司以30,000,000元債權向上訴人乙○○主
      張抵銷尚綽綽有餘，尤徵上訴人陽信銀行台南分公司實無
      須再給付任何款項予上訴人乙○○，併予敘明。
  (七)、曾通行、楊進益等人買受基地不足部分【即楊進益之基地
      應有部分配分不足1,103,320元（其中含楊進益向上訴人
      乙○○買受基地不足額之應有配分土地價款1,077,352元
      ，及應給付上訴人乙○○其基地不足額部分之相當於租金
      之不當得利即本院88年度上易字第80號民事判決應給付之
      25,968元）；曾通行之基地應有部分配分不足416,716元
      （其中含曾通行向上訴人乙○○買受基地不足額之應有配
      分土地價款403,729元，及應給付上訴人乙○○其基地不
      足額部分之相當於租金之不當得利即本院88年度上易字第
      80號民事判決應給付之12,987元）】是否應由上訴人陽信
      銀行台南分公司給付損害賠償？
    1.台南市五信（即上訴人陽信銀行台南分公司）與楊進益、
      曾通行於86年10月3日訂立之協議書，僅約定台南市五信
      協助楊進益、曾通行等人取得該協議書附表之土地面積持
      分，楊進益、曾通行確實已取得該附表所示之土地面積持
      分，台南市五信並無違約情事。關於訴外人楊進益、曾通
      行向橫利公司購買系爭房地其中基地不足額之應有部分，
      嗣向上訴人乙○○買受基地不足額之應有配分土地價款，
      詳如本院88年度上易字第80號判決之21頁所述及該件判決
      附表所載（見原審卷67、70頁），暨原審卷218頁之「原
      告受讓債權明細表」所載，質言之，楊進益向上訴人乙○
      ○買受基地不足額之應有配分土地價款為1,077,352元；
      曾通行向上訴人乙○○買受基地不足額之應有配分土地價
      款為403,729元。惟此部分乃訴外人楊進益、曾通行等2人
      在82年間向橫利公司購買土地時即已存在買受不足額基地
      之事實，並非因可歸責於上訴人陽信銀行台南分公司之事
      由致其買受之基地不足，故其二人因此自行向上訴人乙○
      ○買受不足額基地所給付之款項，應由其二人自行負擔，
      不應向上訴人陽信銀行台南分公司請求給付。另關於訴外
      人楊進益、曾通行2人所有建物土地持分不足，經確定判
      決命須給付不當得利予上訴人乙○○等情，亦詳如本院88
      年度上易字第80號判決之21頁所述及該件判決附表所載（
      見原審卷67、70頁），暨原審卷218頁之「原告受讓債權
      明細表」所載，質言之，楊進益應給付上訴人乙○○其基
      地不足額部分之相當於租金之不當得利為25,968元，曾通
      行應給付上訴人乙○○其基地不足額部分之相當於租金之
      不當得利為12,987元。惟依本院88年度上字第80號民事判
      決附表所載：訴外人楊進益及曾通行應給付予上訴人乙○
      ○之不當得利包括84年6月至交還土地時之不當使用部分
      ，而上訴人陽信銀行台南分公司是在86年10月3日才與訴
      外人楊進益及曾通行等人訂立協議書，可見訴外人楊進益
      及曾通行2人之不當得利事實早在訂立協議書之前2年餘即
      84年6月就已發生，核係訴外人楊進益、曾通行2人與橫利
      公司間之買賣糾紛，與系爭上訴人陽信銀行台南分公司與
      訴外人楊進益及曾通行等人訂立協議書無關。上訴人乙○
      ○亦無權請求上訴人陽信銀行台南分公司負擔此部分損害
      賠償。
    2.雖上訴人乙○○主張：「係台南市五信運作將曾陳對雲應
      有部分1/2之基地分配給24間建物使用（其中18戶有簽訂
      協議書、6戶未簽訂協議書），由於曾陳對雲所持有土地
      之應有部分（1/2）僅應配分23間建物，台南市五信卻要
      多分配給1間建物使用，即以不法方式短少給與部分建物
      應配分之基地應有部分，如：以立可白塗改協議書附件之
      土地持分表中訴外人曾通行之土地應有部分應配分515/20
      000，改為423/20000；而楊進益之建物原應配分土地之應
      有部分為497/20000，卻僅配分313/20000，以此手法，順
      利向24戶承購戶收取房地尾款。按承購戶如使用到上訴人
      乙○○之土地，其該部分之土地尾款乃應由上訴人乙○○
      收取，惟上訴人陽信銀行台南分公司（即台南市五信）竟
      詭以『縮水』配分部分承購戶之土地應有部分數額，而不
      法多收1間建物之土地尾款，其有不當」云云。然查，系
      爭建物住戶無權占用上訴人乙○○所有系爭基地2分之1部
      分，上訴人乙○○業已分別向訴外人顏銘志、顏高明、許
      啟明、楊進益、陳素蓮、楊林鳳娥、王楠宏、曾通行及南
      總營造工程有限公司起訴，依不當得利及侵權行為之法律
      關係請求訴外人顏銘志、顏高明、許啟明、楊進益、陳素
      蓮、楊林鳳娥、王楠宏、曾通行及南總營造工程有限公司
      等自其取得土地時起或自其取得建物時起（以在後者計算
      ）至訴外人顏銘志、顏高明、許啟明及南總營造工程有限
      公司分別出售系爭建物時止或至起訴止（上訴人乙○○於
      88年1月2日起訴）相當於租金之利益及自88年起至交還土
      地之日止每年之相當於租金之利益，並經本院88年度上易
      字第80號判決確定，本院已依職權調取原審法院88年度訴
      字第240號返還不當得利事件（含本院88年度上易字第80
      號卷），核閱無誤。上訴人乙○○雖主張上訴人陽信銀行
      台南分公司有上揭不法情事，然其未於上開訴訟中一併主
      張，又未舉證以實說，自不足採。
    3.另上訴人乙○○主張台南市五信與楊進益2人間之土地持
      分不足紛爭，因88年間經第二次協議後，已承諾：「只要
      認定土地持分不足，並經法院判決確定，五信即會賠償」
      ，而本院88年度上易字第80號民事判決，已認定訴外人楊
      進益、曾通行2人土地持分確有不足，並經確定，台南市
      五信自應依其承諾履行賠償責任云云。惟查：上訴人陽信
      銀行台南分公司與訴外人楊進益、曾通行2人簽訂之協議
      書不但有效，且上訴人陽信銀行台南分公司已依約履行，
      業已如前述。而訴外人林昆定於本院95年10月4日準備程
      序中到庭證稱：「我原來是台南市五信的協理任職期間從
      87年年底起至90年9月5日退休止。陽信銀行在91年8月承
      受台南市五信。」；「（問：88年有無與丙○○、曾通行
      、楊進益等人協議有關台南地院88年訴字第240號之案件
      ，如法院判決曾通行、楊進益等人土地短少五信就賠償他
      們，有無此事？）我沒有參與協議，我完全不知此事。」
      。雖上訴人乙○○主張以就此協議過程，乃有參與協調之
      證人丙○○（住台南市○○路○段192巷88弄21號）可得
      為證，林昆定係系爭土地分割案的承辦人，就土地分割後
      所衍生持分不足之紛爭，乃與其有直接的利害關係，是其
      能否據實陳述，本有疑問；而另一證人丙○○，則係新聞
      從業人員，與本件案情毫無利害關係，且已依法具結，當
      無甘冒偽證刑責而故為不實之陳述，故其證述真實，可信
      度高，應無疑問云云。然經本院於95年1月11日準備程序
      中詢問證人丙○○：「（問：有無簽訂協議書？）沒有，
      大家都是口頭約定。」，而上訴人乙○○又未提出相關事
      證以資證明，自不足採信台南市五信與楊進益2人間於88
      年間有第2次協議存在。
六、綜上所述，上訴人乙○○主張受讓橫利公司對「後甲天地」
    承購戶未繳清之房屋尾款債權及相關權利，且因楊進益、曾
    通行之房屋所使用之基地，於依協議書移轉登記後，有未達
    其基地不足配分之情事，須對上訴人乙○○繳付其基地不足
    額部分致楊進益、曾通行受有損害，上訴人乙○○既已受讓
    楊進益、曾通行對上訴人陽信銀行台南分公司因本件情事所
    生之債權，自亦得依法向上訴人陽信銀行台南分公司請求給
    付，其中楊進益部分為1,684,570元【基地應有部分配分不
    足1,103,320元（其中含楊進益向上訴人乙○○買受基地不
    足額之應有配分土地價款1,077,352元，及應給付上訴人乙
    ○○其基地不足額部分之相當於租金之不當得利即本院88年
    度上易字第80號民事判決應給付之25,968元）+房屋尾款581
    ,250元=1,684,570元】，曾通行部分為1,416,716元【基地
    應有部分配分不足416,716元（其中含曾通行向上訴人乙○
    ○買受基地不足額之應有配分土地價款403,729元，及應給
    付上訴人乙○○其基地不足額部分之相當於租金之不當得利
    即本院88年度上易字第80號民事判決應給付之12,987元）+
    房屋尾款1,000,000元=1,416,716元】，兩者合計為3,101,2
    86元，爰依民法第227條不完全給付之債務不履行損害賠償
    請求權（先位請求），民法第246條、不當得利及民法第247
    條第1項損害賠償請求權（備位請求）等向上訴人陽信銀行
    台南分公司請求3,101,286元為無理由，其陳明願供擔保請
    求為假執行之宣告，亦失所附麗，應併予駁回。從而，上訴
    人陽信銀行台南分公司之上訴為有理由，原審依民法第247
    條第1項規定，判命上訴人陽信銀行台南分公司應給付上訴
    人乙○○1,581,250元，及自93年10月27日起至清償日止，
    依年息百分之5計算之利息，並依兩造陳明願供擔保分別為
    准免假執行之宣告，自有違誤，應由本院予以廢棄改判駁回
    上訴人乙○○在第一審之訴及其假執行之聲請，如判決主文
    第二項所示。至於原審判決駁回上訴人乙○○其餘之訴及其
    假執行之聲請，則無不合。上訴人乙○○就其敗訴部分，仍
    執前詞指摘原審判決此部分不當，求予廢棄改判，為無理由
    ，應予駁回。
七、本件事證已臻明確，兩造其餘主張或攻擊防禦方法並其他證
    據資料，對本件判決結果並無影響，自毋庸再予審酌之，併
    此敘明。
八、據上論結，本件上訴人陽信銀行台南分公司之上訴為有理由
    ，上訴人乙○○之上訴為無理由，依民事訴訟法第450條、
    第449條第1項、第78條，判決如主文。
中　　華　　民　　國　　96　　年　　9　　月　　11 　　日
　　　　　　　　　民事第一庭　　　審判長法　官　林金村
　　　　　　　　　　　　　　　　　　　　法　官　張世展
　　　　　　　　　　　　　　　　　　　　法　官　胡景彬
上為正本係照原本作成。
上訴人乙○○如對本判決上訴，須於判決送達後20日內向本院提
出上訴狀，未表明上訴理由者，應於上訴後20日內，向本院提出
理由書（須附繕本）。依法須繳納裁判費並應委任律師為訴訟代
理人，始得上訴。
中　　華　　民　　國　　96　　年　　9　　月　　11 　　日
　　　　　　　　　　　　　　　　　　　　書記官　趙玲瓏
【附記】
民事訴訟法第466條之1：
(1)對於第二審判決上訴，上訴人應委任律師為訴訟代理人。但上
  訴人或其法定代理人具有律師資格者，不在此限。
(2)上訴人之配偶、三親等內之血親、二親等內之姻親，或上訴人
  為法人、中央或地方機關時，其所屬專任人員具有律師資格並
  經法院認為適當者，亦得為第三審訴訟代理人。
民事訴訟法第466條之2：
上訴人無資力委任訴訟代理人者，得依訴訟救助之規定，聲請第
三審法院為之選任律師為其訴訟代理人。
